【裁判字號】    88,重上更(一),29
【裁判日期】    900703
【裁判案由】    損害賠償
【裁判全文】
臺灣高等法院高雄分院民事判決      八十八年度重上更(一)字第二九號
      上  訴  人  高雄市政府工務局新建工程處
      法定代理人  乙○○
      法定代理人  甲○○
      法定代理人  丙○○
      法定代理人  丁○○
      訴訟代理人  戊○○
右當事人間損害賠償事件，上訴人對於中華民國八十四年重訴字第四一號第一審判決
提起上訴，經最高法院第一次發回更審，本院判決如左：
      主      文
原判決關於駁回上訴人後開第二項、第三項之訴部分及該部分假執行之聲請暨訴訟費
用之裁判（除確定部分外）均廢棄。
被上訴人大漢工程顧問股份有限公司應再給付上訴人新台幣貳佰貳拾伍萬零參拾柒元
及自民國八十四年二月十日起至清償日止，按年息百分之五計算之利息。
被上訴人保利工程股份有限公司與被上訴人方苑工程顧問有限公司應與被上訴人大漢
工程顧問有限公司連帶給付新台幣壹仟壹佰捌拾肆萬壹仟伍佰陸拾陸元，及被上訴人
保利工程股份有限公司自民國八十四年二月九日起；另被上訴人方苑工程顧問有限公
司自民國八十四年三月十四日起，均至清償日止，按年息百分之五計算之利息。
第一審（除確定部分外）、第二審及發回前第三審訴訟費用由被上訴人連帶負擔。
本判決第二項於上訴人以新台幣柒拾伍萬元供擔保後得假執行；被上訴人大漢工程顧
問有限公司於假執行程序實施前，以新台幣貳佰貳拾伍萬零參拾柒元為上訴人預供擔
保後，得免為假執行。本判決第三項於上訴人以新台幣參佰玖拾伍萬元為被上訴人保
利工程股份有限公司及方苑工程顧問有限公司供擔保後，得假執行。
      事      實
甲、上訴人方面：
一、聲明：求為判決：
  (一)原判決關於上訴人敗訴部分廢棄。
  (二)右廢棄部分，被上訴人大漢工程顧問股份有限公司應再給付上訴人新台幣（下同
    ）二百二十五萬零三十七元及自八十四年二月十日起至清償日止，按年息百分之
    五計算之利息。被上訴人保利工程股份有限公司與被上訴人方苑工程顧問有限公
    司應與被上訴人大漢工程顧問股份有限公司負連帶給付一千一百八十四萬一千五
    百六十六元及自原審上訴人起訴狀繕本送達之翌日起至清償日止，按年息百分之
    五計算之利息。
  (三)第二審及發回前第三審訴訟費用均由被上訴人連帶負擔。
  (四)第二、三項請求，上訴人願供擔保，請准宣告假執行。
二、陳述：除與原判決書記載相同者，予以引用外，補稱：
（Ａ）系爭高雄市中正文化中心南側多目標使用停車場新建工程（以下簡稱系爭工程
      ），由被上訴人大漢工程顧問股份有限公司（以下簡稱大漢公司）受上訴人之
      委託擔任規劃、設計及監造業務，被上訴人保利工程股份有限公司（以下簡稱
      保利公司）、被上訴人方苑工程顧問有限公司（以下簡稱方苑公司）為大漢公
      司之連帶保證人。兩造於民國七十九年六月三十日簽訂系爭工程委託規劃設計
      及監造契約，上訴人依據大漢公司之設計圖說資料辦理招標，由樺園營造股份
      有限公司（以下簡稱樺園公司）於八十一年四月二十九日得標承攬系爭工程，
      樺園公司於施工期間之八十二年八月十八日，系爭工程發生連續壁位移突然增
      大情形，上訴人為避免危險擴大，造成更嚴重之損害，乃依據高雄市土木技師
      公會之建議，另行發包緊急Ｈ型鋼支撐工程，由信平營造有限公司（以下簡稱
      信平公司）得標承攬施作，且於八十二年十月七日開工，於八十三年七月二十
      八日完工，工程費計新台幣（下同）一千一百二十五萬零一百八十三元，上訴
      人已給付工程款予信平公司。又依約定，大漢公司應提出系爭工程之有關圖說
      ，並應經由依法執業之專業工業技師簽證，然大漢公司並未提出其中有關機電
      工程電器設備圖說部分，屢經上訴人催促，大漢公司均未辦理，上訴人乃委託
      大建電機技師事務所林文崇技師辦理，而另行支出五十九萬一千三百八十三元
      ，上訴人上開二項支出共計一千一百八十四萬一千五百六十六元之事實，兩造
      均不爭執，並有系爭工程契約、高雄市多目標使用停車場（中正文化中心南側
      ）連續壁發生變位的原因及因應措施研討報告、高雄市政府工務局新建工程處
      工程契約、工程決算明細表、工程委託書（見一審卷六至三十三頁、三十五頁
      ）在卷可證。
（Ｂ）兩造爭執之事項：本件上訴人主張被上訴人大漢公司就系爭工程規劃設計有瑕
      疵及監造不當。被上訴人大漢公司主張其設計並無瑕疵，監造亦無不當，又縱
      監造有不當，上訴人亦與有過失。被上訴人保利公司、方苑公司主張其雖於七
      十九年六月三十日兩造簽立之「高雄市多目標使用停車場新建工程（中正文化
      中心兩側）委託規劃設計及監造契約書」簽立為連帶保證人，然其公司之公司
      章程，其經營業務並無保證業務，而爭執其不應負連帶保證之責任。然查，被
      上訴人等之主張均不足採信，僅分述如後：
    一本件原審為上訴人高雄市政府工務局新建工程處部分敗訴之判決，其理由係：
      依兩造系爭工程契約第九條第三項約定「乙方（即大漢公司）之監造人員須
      接受甲方指派之督導人員督導：：乙方因未善盡監造之責，致施工不良或運用
      材料失當，經甲方查覺，除由甲方函知承造商限期改善外，另函糾正乙方：：
      」觀之，本件大漢公司抗辯已將建議通知原告，原告未依其建議予以防止，亦
      與有過失，亦足信為真。保利公司與方苑公司之公司章程，其經營業務並無
      保證業務，故原告請求其應與大漢公司負連帶保證賠償責任為無理由云云。然
      查：
    (一)系爭工程於施工中發生連續壁嚴重位移，須儘速施作緊急Ｈ型鋼支撐，確係因
      被上訴人大漢公司規劃設計有瑕疵及監造不當所致。此有上訴人於原審3.
      訊問時庭呈之「高雄市土木技師公會八十二年十月二十五日高雄市多目標使用
      停車場（中正文化中心南側）連續壁發生變位的原因及因應措施研討報告」所
      載之結論與建議，即足證明。經查：該結論及建議內容明確載明：「(一)本多目
      標使用停車場新建工程基地面積廣達一萬六千平方公尺，然而在基地範圍內地
      質鑽探孔數僅四孔，與建築技術規則建築構造編第六十五條規定相較，顯有不
      足該規定『地基鑽探孔數應均勻分佈於基地內，每六百平方公尺鑽探一孔，如
      基地面積超過五千平方公尺時，當地主建築機關得視實際情形規定孔數』。(二)
      由前後二次鑽探報告中顯示（第一次為設計規劃時在基地內南側鑽探四孔各十
      五寸深）自地面下迄十五公尺區域內的沈泥質細砂層中夾有粘土層的厚度在前
      後二次鑽探報告顯示稍有差異，而設計單位亦忽略連續壁底端有粘土層存在的
      現象，自會影響設計之結果。(三)連續壁貫入深度之安全係數（經檢討分析為一
      點一九）較建築技術規則建築構造編基礎構造設計規範（一九八八年）建議採
      用的安係數（ＦＳ＝一點五）為低，因此開挖過程中連續壁易有內向擠進現象
      ，造成理論主動破壞面向下移動，加大連續壁向內變形，使地錨未能充分發揮
      其應有背拉力。故目前連續壁變形過大現象，研判為連續壁貫入深度及地錨延
      伸長度不足二因素之聯合行為。(四)根據觀測系統傾斜管紀錄顯示，連續壁不動
      點隨著開挖探度的增加而逐漸由開挖面下降至壁體底部甚至降至壁體底端下四
      公尺（即ＧＬ─二十四公尺處）其結果主動破壞面向壁體外側移，使絕大部分
      地錨擴座體位在破壞內側與分析結果相吻合，使地錨喪失應有的背拉力效果。
      ：：。(六)由於連續壁貫入深度及地錨延伸長度不足現象，致目前基地周圍地面
      產生裂縫，最遠裂縫位於離連續壁十八公尺處（北側）裂縫寬度達十九公分，
      連續壁目前皆處於臨界狀態，當務之急須儘速施作連續壁的穩定措施，如內支
      撐的補強，並考慮筏基採用島區○○○○段儘速復工，否則則暫時予以回填，
      以免因各種外力影響導致災情擴大。(七)對於基地周圍的裂縫表面應及時做好防
      水封面工作，避免大雨來臨，雨水大量滲入，造成地下水壓增大，土壤剪力強
      度減低，釀成不可收拾的二次災害。(八)原設計於施工開挖時，距連續壁體外四
      公尺範圍內，應挖除一點五公尺深之土壤，實際並未挖除，顯然增加該部分之
      超載重約每平方公尺三公噸，目前連續壁已側移產生變位，於復工及支撐補強
      措施時對於原設計每平方公尺一公噸之活載重量是否足夠，應再予檢討，以免
      造成二次災害（包括上述每平方公尺三公噸之載重及數十噸施工機械之活載量
      ）。」上開內容之(一)(二)(三)(四)應足證明大漢公司規劃設計有瑕疵，上開內容之(六)
      (七)(八)應足證明大漢公司監造有不當，足證本件被上訴人大漢公司對系爭工程確
      有設計、監造疏失及不當之情事。
    (二)又查本件系爭工程發生連續壁位移之原因，為樺園公司施工不當，此亦為被上
      訴人所不爭執（見原審卷第四一六頁）。且：1.被上訴人大漢公司亦於原審提
      出上訴人新工處於另案（原審年重訴字第二二四號）之答辯(八)狀（見原審卷
      四一九至四二四頁），被上訴人大漢公司承認該答辯狀之主張，並引為其之主
      張，依該答辯狀所載系爭工程連續壁位移之原因為：樺園公司開挖地基及拉
      地錨時，未依設計挖土及拉地錨均「分區」（分Ａ、Ｂ、Ｃ區○○○○○段」
      （Ａ、Ｂ、Ｃ三區○○○○段）施工，且未分段拉地錨。樺園公司未依設計
      內容將連續壁外圍寬四公尺，深一點五公尺之土方全部挖除。拉地錨時須將
      連續壁予以「穿心」（即挖孔），樺園公司卻未事先以降水壓、地盤改良或其
      他方法克服避免湧砂湧水之發生，以致於為拉地錨在連續壁「挖孔」時，發生
      大量湧砂湧水之情事後，而連續壁外土壤因湧砂湧水而流失，引起背拉擴地錨
      預力減失，連續壁因之發生外移。為拉地錨在連續壁「挖孔」時，發生大量
      湧砂湧水之情事後，樺園公司竟在連續壁外之高雄市文化中心至清堂樓梯附近
      集中權漿達三千九百三十三包水泥，增加其承受壓力，使連續壁益加外移。又
      依被上訴人所提榮工處4.19.八三－五０一－０五五八號函上訴人（見原審卷
      一五九頁）認樺園公司施工有「部分錨頭或鋼線脫落，而第三、四層地錨之錨
      頭未鎖定」之情形，大漢公司主張樺園公司之行為，將使「該地錨無法提供背
      拉效果」、「地錨即視為破壞，失去背拉效果，亦無法達到原契約設計之拉力
      要求」，致「可能會造成該部分之連續壁體大量位移，甚至崩坍破壞」之情事
      （見原審卷三九九頁）。其中第、、及樺園公司施工時部分錨頭未鎖定
      之情事，均係樺園公司未依大漢公司設計圖說施工所致之施工不當，而非樺園
      公司以瑞典黑澤ＫＴＢ鐵皮圍束擴座式地錨法之施工方法不同所致。2.被上訴
      人保利公司於  鈞院4.8.答辯(一)狀及5.答辯(二)狀亦自認系爭工程連續壁
      發位移之原因係樺園公司施工不當所致。而查該施工不當係可歸責於被上訴人
      大漢公司未盡監造責任，苟被上訴人善盡兩造上開契約第一條第四項所定之監
      造責任，則樺園公司當不致於會有施工不當致連續壁發生嚴重位移情事。經查
      兩造上開契約第一條第四項明訂被上訴人大漢公司之責任為：「工程監造部分
      （監造任務），解釋圖說上之疑問，審查承造商所提出之施工計劃進度、施
      工詳圖及辦理必要之變更設計，並提供有關施工改進事項，提送甲方（即上訴
      人新工處）備查。管制承造商之施工品質及工程材料之試驗，以符合工程契
      約及設計要求。查核現場一切材料，凡經查核不合格之材料，應責令承造商
      立即移出現場，凡經查核合格者，於未完工前應禁止承商搬出。辦理工程查
      驗及估驗之簽證。辦理工程竣工及驗收決算事項。查核工程日報表。辦
      理工程簡報，並負責監督承造商拍攝工程施工前、施工中及施工完成之紀錄照
      片及影片、幻燈片。其他有關施工事件之協調、監督、審查各項工作：：：
      。」被上訴人大漢公司亦自承所謂監造不當之定義為「管制承造商之施工品質
      不當或管制工程材料試驗不當，致未符合工程契約及設計要求而言」（見原審
      卷四０二頁背面）。而本件系爭工程發回更審生連續壁位移之原因為樺園公司
      施工不當，為兩造所不爭執（見原審卷四一六頁）。足證，被上訴人大漢公司
      未依兩造上開監造任務之約定，盡其監造之責任與義務，致樺園公司施工不當
      而發生連續壁嚴重位移。顯見上訴人主張被上訴人大漢公司監造系爭工程有疏
      失應可採信。
    (三)原審判決認上訴人高雄市政府工務局新建工程處就系爭工程監造與有過失云云
      ，顯有不當，經查本件系爭工程連續壁發生位移，非可歸責於上訴人，上訴人
      無過失之責任。查系爭工程係由被上訴人大漢公司擔任規劃、設計及監造工作
      ，且兩造亦訂有「高雄市多目標使用停車場新建工程（中正文化中心）委託規
      劃設計及監造合約書」（見上訴人原審1.起訴狀所附原證一），上訴人既
      未違反該合約，且對被上訴人之指示又未有不當之情事，原判決認上訴人與有
      過失自屬無據。又查兩造上開合約書第九條第三項約定：「監造人員（即大漢
      公司）須接受甲方（即上訴人）指派之督導人員督導，未經同意不得擅離工地
      ，乙方（即大漢公司）因未善盡監造之責，致施工不良或運用材料失當，經甲
      方查覺，除由甲方函知承造商限期改善外，並另函糾正乙方，列入甲方紀錄，
      經列入紀錄每三次扣總監造服務費百分之一。」此約定係在督促被上訴人大漢
      公司應善盡監造之責，非使上訴人分擔其監造責任，且連續壁既因被上訴人大
      漢公司監造不當而發生位移，已非上訴人之督導即可回復原狀，顯見原判決依
      該合約之約定，引為上訴人與有過失之論據，自屬不當。又被上訴人大漢公司
      雖曾提出建議，然上訴人對其所提出之建議亦均依約處理，此觀原審卷所附被
      上訴人大漢公司10.答辯狀所附被證二十六，上訴人9.6.八二高市工新(三)
      字第一六六二號簡便行文表所附8.上午八時三十分之會議紀錄，及被證二
      十九，上訴人9.3.八二高市工新(三)字第一六五五０號函即足證明上訴人並未
      忽視其建議，上訴人確無過失之責任。經查上訴人於8.上午八時三十分召
      集被上訴人大漢公司及樺園營告股份有限公司及相關單位開會研討獲致之結論
      為：「(一)有關Ｈ型鋼支撐及預算請大漢公司於九月一日上午九點以前提出，督
      促承包商儘速施做，倘因而延誤則由監造單位及承包商負責。：：：(四)有關樺
      園公司提出三點意見，請大漢公司一併納入檢討。」上訴人9.3.八二高市工
      新(三)字第一六五五０號函被上訴人大漢公司及樺園營造股份有限公司，明確敘
      明：「為高雄市多目標使用停車場新建工程（中正文化中心南側），中正文化
      中心志清堂後階梯處連續壁已位移達，請立即作Ｈ型鋼支撐，以維安全，否
      則若發生危險，貴公司需負完全責任：：：。」足證上訴人高雄市政府工務局
      新建工程處已盡業主應盡之責任，上訴人應無與有過失之可言。
    (四)查被上訴人保利公司及方苑公司並未否認其擔任本件被上訴人大漢公司就系爭
      工程為連帶保證人，且兩造之系爭工程合約書亦明確蓋有被上訴人等公司及法
      定代理人之印鑑章，更且被上訴人保利公司於原審亦自認擔任系爭工程之連帶
      保證人（見原審卷所附被上訴人保利公司11.答辯狀事實及理由欄三所載
      ），足證被上訴人保利公司及方苑公司之章程確有經營保證業務，否則該公司
      負責人絕無於系爭工程合約蓋用公司印鑑章擔任連帶保證人之理。又查被上訴
      人方苑公司於民國七十四年五月二十五日第八次修正章程時明定：「八前各項
      有關業務之經營及投資並得同業間對外保證。」其後該公司章程雖有再增訂營
      業項目，然並無將該得為保證之業務刪除，此有方苑公司登記事項卡及變更登
      記事項卡計十二張（見上訴人8.11.上訴理由狀所附上證一）可證，而本件方
      苑公司簽立擔任連帶保證人之立約時間係民國七十九年六月三十日，係在其得
      辦理對外保證業務之期間內，從而可證，方苑公司擔任本件大漢公司就系爭工
      程之連帶保證人自屬合法有效。再查被上訴人保利鑽探工程有限公司於民國八
      十二年十二月二十七日變更登記為保利工程股份有限公司前，其公司章程明定
      之營業項目：「四前各項有關之代理報價投標等業務與對外保證。」此有台北
      市政府建設局建一字第一０四七三二九號函所附保利工程股份有限公司登記
      資料可證（見上訴人8.11.上訴理由狀所附上證二），而查本件保利公司簽立
      擔任連帶保證人之時間係民國七十九年六月三十日，係在其得辦理對外保證之
      期間內，從而可證，保利公司擔任本件大漢公司就系爭之工程之連帶保證人自
      屬合法有效。原判決未察據認該等公司章程，其經營業務並無保證業務，而駁
      回上訴人對保利公司及方苑公司之請求，顯有未當。
    二查本件保利公司簽立擔任連帶保證人之時間係民國七十九年六月三十日，斯時
      其公司章程明定之營業項目有：「四前各項有關之代理報價投標等業務與對外
      保證。」此有台北市政府建設局建一字第一０四七三二九號函所附保利工程
      股份有限公司登記資料可證（見上訴人8.11.上訴理由狀所附上證二），且保
      利公司於原審亦自認擔任系爭工程之連帶保證人（見原審卷所附被上訴人保利
      公司11.答辯狀事實及理由欄三所載），足證本件被上訴人保利公司於簽
      立本件系爭工程連帶保證人時之章程確有經營保證業務，其就系爭工程應負帶
      損害賠償責任應無疑義。
    三被上訴人保利公司雖於4.12.保鑽字第０三五號函，請求解除連帶保證人之責
      任，然上訴人新工處並不同意，且以5.5.八二高市工新(一)字第五九二二號函
      （見原審卷附上訴人11.7.準備書(四)狀原證十六）明確告知保利公司及大漢公
      司「：：：在未完成解除連帶保證人前，原連帶保證人仍應依約履行契約書規
      定之責任。」後上訴人新工處再以5.18.八二高市工新(一)字第七七一二號函致
      大漢公司（見  鈞院前審八十五年度重上二０號卷被上訴人保利公司4.8.答
      辯(一)狀所附被證十一）明確說明：「所謂『保利公司退保後，准予免除第二連
      帶保人』歉難照辦，仍請速覓妥第二連帶保證人，並限於八十二年五月底報本
      處核備，逾期依約處理。」此函即在明示若欲更換第二連帶保證人（即若欲更
      換保利公司）須先覓妥接替之人，且報由上訴人新工處核備同意始可更換，此
      函並非同意解除保利公司之連帶保證人責任，且大漢公司亦未依該函覓妥第二
      連帶保證人報由上訴人新工處核備，上訴人新工處自無從同意准許變更該連帶
      保證人，顯見本件工程被上訴人保利公司之連帶保證責任並未解除，被上訴人
      保利公司就本件系爭工程自仍應負連帶保證人之責任。
    四查本件兩造間之上開規劃設計及監造契約書第九條第二項明定：「乙方（指被
      上訴人大漢公司）應依各有關法令擬規劃設計及施工計劃方案，若因規劃，設
      計錯誤或監造不當，因而浪費公帑，危害安全或違反法令影響甲方（指上訴人
      新工處）信譽，致甲方因而蒙受損失時，乙方應負賠償損害，其因而變更設計
      所增加費用由乙方負擔，倘因造成國家賠償之責，甲方對乙方有求償權，但因
      不可抗力或非可歸責於契約雙方當事人之事由及承造商本身之違約或失錯者不
      在此限。」如前所述，本件系爭工程係因被上訴人大漢公司設計有瑕疵及監造
      不當而致樺園公司施工時發生連續壁位移超過警戒值，造成潛在公共危險，須
      儘速另行花費施作緊急Ｈ型鋼支撐，致上訴人須另行花費而蒙受該損害，已符
      合上開契約書所定：「：：：因規劃、設計錯誤或監造不當，因而浪費公帑，
      危害安全或違反法令影響甲方信譽，致甲方因而蒙受損失，：：：」之約定，
      被上訴人大漢公司自應對上訴人負損害賠償責任。又查被上訴人大漢公司就系
      爭工程設計有瑕疵及監造不當，係可歸責於其自身未依兩造契約確實履行所致
      ，非因不可抗力所致，自不適用上開契約第九條第二項但書之規定而免除被上
      訴人大漢公司應負之損害賠償責任。從而可證，被上訴人大漢公司主張依該但
      書之規定其無庸負損害賠償之責亦非可採信。
    五經查本件系爭工程係由被上訴人大漢公司負責工程規劃設計及監造工作，兩造
      並簽訂「高雄市多目標使用停車場新建工程（中正文化中心兩側）委託規劃設
      計及監造契約書」（見原審卷附上訴人1.起訴狀所附原證一），被上訴人
      大漢公司，既違反兩造所訂之契約，未善盡規劃設計及監造責任，於工程施工
      期間，於八十二年八月十八日發生連續壁位移究然增大，經高雄市土木技師公
      會研討報告中指出其原因係：被上訴人大漢公司於規劃設計時在基地範圍內地
      質鑽孔數僅四孔，與建築技術規則建築構造編第六十五條規定相較不符該規定
      ，設計單位亦忽略連續壁底端有粘土層存在的現象而影響設計結果，連續壁貫
      入深度之安全係數較建築技術規則建築構造編基礎構造設計範建議採用的安全
      係數為低，致使地錨未能充分發揮其應有背拉力，喪失應有的背拉力效果，地
      錨施工時，亦有砂土及水流湧失現象，原設計於施工開挖時距連續壁體外四公
      尺範圍內應挖除一點五公尺深之土壤，實際並未挖除，顯然增加該部分之超載
      重（見原審卷附上訴人1.起訴狀所附原證二，高雄市土木技師公會研討報
      告之結論與建議）。已足證被上訴人大漢公司就系爭工程之規劃設計確有瑕疵
      及監造疏失被上訴人受損害之情事，從而上訴人依兩造前開契約書第九條第二
      項之約定，請求被上訴人大漢公司賠償損害，自屬適法有據。至於系爭工程之
      施工承攬廠商樺園公司是否應另依其所簽訂之工程承攬契約賠償上訴人之損害
      ，係屬另一事件，換言之，樺園公司是否應依其簽訂之工程承攬契約對上訴人
      負損害賠償責任，與本件被上訴人大漢公司依兩造所簽訂之「高雄市多目標使
      用停車場新建工程（中正文化中心兩側）委託規劃設計及監造契約書」，負損
      害賠償之責，係屬不相同之法律關係，自不容樺園公司另依其所簽訂之工程承
      攬契約之規定，對上訴人應負損害賠償責任，即得免除被上訴人大漢公司應依
      兩造所簽訂之上開規劃設計監造合約書之約定對上訴人應負之損害賠償責任。
      從而可證，本件被上訴人大漢公司主張僅需就新工處與有過失之比例就損害負
      賠償責任云云，顯不可採信。
    六又依兩造上開契約第一條第第三項第(一)(三)款及第七項約定，被上訴人大漢公司
      應提出之有關設計圖說，並應經由依法執業之專業工業技師簽證，而查辦理該
      「專業工業技師簽證」之行為既於兩造合約明定由被上訴人大漢公司辦理，被
      上訴人大漢公司自應依約辦理，且該等費用均含於規劃設計監造服務費內。且
      查系爭工程有關機電工程電器設備圖說部分之規劃設計費用上訴人亦已依約給
      付被上訴人大漢公司，被上訴人大漢公司並已於八十二年六月二十六日開立統
      一發票領取，此有被上訴人大漢公司開立之統一發票可證（見上訴人10.4.準
      備書狀所附證一影本）。被上訴人大漢公司既已自上訴人新工處領受該費用，
      自應依約辦理上開工程有關機電工程電器設備圖說，並支付專業工業技師之簽
      證費用，然被上訴人大漢公司卻未依約辦理該等設計圖說之簽證事宜，屢經上
      訴人催促，且再於10.2.八二高市工新(一)字第一八四六五號簡便行文表（見原
      審卷附上訴人1.起訴狀所附原證五）訂相當期限催告被上訴人大漢公司辦
      理，然被上訴人大漢公司逾期限仍拒不辦理，不得已，上訴人乃再另行花費五
      十九萬一仟三佰八十三元委託大建電機技師事務所林文崇技師辦理（見原審卷
      所附上開書狀原證六）。上訴人新工處此部分之花費既係因被上訴人大漢公司
      違約不為辦理所致，此部分上訴人係依兩造所訂上開契約第八條第三款損害賠
      償約定與民法第二百二十七條債務人不為給付之損害賠償及同法第四百九十三
      條第一、二項償還修補費用及連帶保證之法律關係請求被上訴人連帶賠償。自
      屬適法有據，被上訴人大漢公司主張其未領取「專業工業技師之簽證費用」，
      上訴人新工處另行花費非被上訴人大漢公司所造成之損害云云，自不足採信。
    七被上訴人大漢公司又抗辯系爭工程地錨部分由樺園公司「地錨責任施工」，大
      漢公司就該地錨不負監造責任云云，亦不可採信，謹明如左：
    (一)本件系爭工程係由被上訴人大漢公司規劃設計監造，被上訴人大漢公司於本件
      系爭工程招標記錄表上既註記：「原設計圖說之地錨施工法，僅供參考：承造
      商之施工方法，不受限制，惟需符合設計標準。」（見原審卷附被上訴人大漢
      公司3.答辯狀第二頁第十行所載）足見系爭工程承造商樺園公司就地錨之
      施工法可自由選擇，但仍需接受被上訴人大漢公司之監造以符合被上訴人大漢
      公司之規劃設計標準，而「本件承造商樺園公司採瑞典黑澤ＫＴＢ擴座地錨法
      施工，並提出預力地錨施工計劃書予被上訴人大漢公司審查，並附『背位擴座
      地錨拉拔試驗結果分析報告』乙份」（見被上訴人大漢公司5.答辯(三)狀所
      載）。顯見承商樺園公司自行選定地錨施工方法，符合被上訴人大漢公司上開
      工程招標記錄表之記載，縱承商樺園公司就其施工法為責任施工，被上訴人大
      漢公司亦應其所設計系爭工程之要求為監造，並不能因該樺園公司依上開招標
      記錄表之註記，未使用被上訴人大漢公司原設計圖說之地錨施工法，被上訴人
      大漢公司即得推免其對該樺園公司就地錨施工之監造責任。況上訴人新工處以
      八十二年二月十三日八二高市工新(三)字第二二六四號簡便行文表，明確告知被
      上訴人大漢公司「請依合約嚴格監造，以確保施工品質」（見原審卷附被上訴
      人大漢公司3.答辯狀所附被證八，及大漢公司法定代理人甲○○於  鈞院
      4.19.準備程序所提出之簡便行文表影本）足證就地錨施工之監造，上訴人新
      工處並無免除被上訴人大漢公司之監造義務與責任，且被上訴人大漢公司亦於
      八十二年二月八日函上訴人新工處明確表示「有關『高雄市多目標使用停車場
      新建工程（文化中心南側）』地錨施工之監造事宜，將依二月二日之協調會結
      論辦理，地錨之拉力由承商具結責任施工，其餘程序仍依施工規範辦理監督。
      」（見原審卷附被上訴人大漢公司3.答辯狀所附被證九）依此被上訴人大
      漢公司之函亦足證明，被上訴人大漢公司亦自認仍負有依施工規範對承商監造
      地錨施工之責任與義務。
    (二)經查本件樺園公司就地錨之施工方式，上訴人新工處係重視系爭工程規劃設計
      監造單位即被上訴人大漢公司之意見，且經被上訴人大漢公司同意樺園公司就
      地錨責任施工方式後，上訴人始為同意，並非上訴人新工處未經被上訴人大漢
      公司之同意，即逕行命樺園公司進場施工。此觀：上訴人八十二年一月三十日
      上午九時三十分，召集相關單位人員及被上訴人大漢公司、樺園公司、成功大
      學黃錦旗老師召開「高雄市多目標使用停車場新建工程（文化中心南側）地錨
      施工及工期事宜檢討會」，該會議結論為：「1.本案經大漢顧問公司列出，依
      照合約地錨工程試驗合格之必要條件為：(1)依ＥＩＰ規範做現場適用性證明試
      驗地錨拉力達Ｔ以上。(2)地錨開挖檢視，固定端錨頭大致良好，直徑保持
      公分以上，長度保持一百公分以上。(3)並附有照片。(4)具有公信力之學術機關
      認同者。經逐項檢討及說明，大漢顧問公司對後三項認定樺園營造之地錨試驗
      符合規定，但第一項評估拉力之可信度噸數仍有爭議，此乃工程學理上推斷之
      看法不同，請雙方再予補充，於八十二年二月二日下午再提出討論。2.大漢顧
      問公司需於二月二日會中提出明確解決方案。」此有上訴人新工處2.13.八二
      高市工新(三)字第二二六五號簡便行文表所附「高雄市多目標使用停車場新建工
      程（文化中心南側）工程地錨施工及工期事宜檢討會記錄」可（見上訴人7.
      13.準書(五)狀所除上證三）。後上訴人新工處再於八十二年二月二日下午二時
      召開「高雄市多目標使用停車場新建工程（文化中心南側）地錨施工及工期事
      宜檢討會」該會議結論為：「(一)本工程地被上訴人大漢公司法定代理人甲○○
      於  鈞院4.19.準備程序所提出之簡便行文表所附高雄市多目標使用停車場新
      建工程（文化中心南側）地錨施工及工期事宜檢討會紀錄可證。足證，本件同
      意樺園公司就地錨責任施工，係經被上訴人大漢公司同意，上訴人新工處始為
      同意，並非上訴人新工處片面同意樺園公司進場責任施工。
    (三)再進而言之，上訴人與被上訴人大漢公司同意樺園公司「地錨施工」方法由其
      責任施工，並無免除被上訴人大漢公司之監造責任，被上訴人大漢公司於樺園
      公司責任施工期間，仍應負責監督樺園公司依設計圖說施做之監造責任。經查
      本件系爭工程由被上訴人大漢公司規劃設計監造，大漢公司於招標記錄表上註
      記「原設計圖說之地錨施工方法，僅供參考，承造商之施工方法不受限制，惟
      需符合設計標準」。而系爭工程係由樺園公司於八十一年四月二十九日得標施
      做，其中地錨之施工，樺園公司擬採瑞典黑澤ＫＴＢ擴座地錨法，除提出預力
      地錨施工計劃書予大漢公司審查外，並除一份由成功大學任教之黃錦旗撰寫之
      「背拉擴座地錨拉拔試驗結果分析報告」予大漢公司。嗣上訴人於八十二年二
      月二日下午二時召開「地錨施工及工期事宜檢討會」，上訴人相關單位及被上
      訴人大漢公司、樺園公司均派員參加，黃錦旗亦參與該檢討會，該檢討會達成
      結論為：「(一)本工程地錨爭議事宜，係因大漢顧問公司與樺園公司營造公司雙
      方工程學理上推斷看法不同，經研討，大漢公司及本處同意樺園營造公司一星
      期內進場責任施工．．．。」被上訴人大漢公司亦於八十二年二月八日函上訴
      人同意：「．．．地錨之拉力由承商具結責任施工，其餘程序仍依施工規範辦
      理並監督。」（見原審卷附被上訴人大漢公司3.答辯狀所附被證九），依
      此被上訴人大漢公司之函足證被上訴人大漢公司亦自認其仍應負監造之責任。
      況樺園公司責任施工之地錨拉力縱使符合設計之要求，然若其他依施工規範應
      施做之工程項目未依約施做，亦會產生連續壁位移，造成潛在公共危險之情形
      發生。因此，本件樺園公司是否依被上訴人大漢公司所規範設計之施工規範施
      做系爭工程，被上訴人大漢公司仍應負監造責任，不容因樺園公司就地錨之拉
      力責任施工，被上訴人大漢公司即得主張免除監造之責任。然查本件工程發生
      連結壁位移超過警戒值，造成潛在公共危險，並非全然係地錨拉力不足所導致
      ，業經上訴人7.13.準備書狀內載第二之(五)項明甚詳。又查上訴人更於八十
      二年二月十三日八二高市工新(三)字第二二六四號簡便行文表請被上訴人大漢公
      司「請依合約嚴格監造，以確保施工品質（見原審卷附被上訴人大漢公司3.
      答辯狀所附被證八及其法定代理人甲○○於  鈞院4.19.準備程序所提出之
      簡便行文表影本）。足證，被上訴人大漢公司同意由樺園公司瑞典黑澤ＫＴＢ
      擴座地錨法責任施工，並非上訴人新工處片面批准樺園公司進場責任施工。而
      上訴人亦明確要求被上訴人大漢公司仍應依合約嚴格監造，以確保施工品質，
      上訴人並無免除被上訴人大漢公司之監造責任與義務。另查上訴人亦依兩造契
      約之約定給付被上訴人大漢公司規劃、設計及監造費用，是以，依誠信原則，
      被上訴人大漢公司自應盡規劃、設計及監造之責任與義務。且查被上訴人大漢
      公司係屬專業之工程顧問公司，其既與上訴人簽訂本件系爭工程之規劃設計監
      造契約，自應盡其專業之責任與義務達成契約所訂之目標，自不容因業主（即
      上訴人）於行政程序同意被上訴人大漢公司所提出之建議，被上訴人大漢公司
      即得因而主張免除規劃設計監造之責任，此觀兩造前開契約書第十一條第十項
      約定：「本契約所定應由乙方（即被上訴人大漢公司）辦理之各項工程設計，
      雖經甲方（即上訴人）審定，乙方仍應負本件工程規劃、設計及其委託事項之
      完成責任。」自明。足證，本件地錨施工方法雖由樺園公司責任施工，然被上
      訴人大漢公司仍負有監造之責任與義務。
    (四)查上訴人於原審八十四年二月二十八日言詞辯論時庭呈之高雄市土木技師公會
      所出具「高雄市多目標使用停車場新建工程（文化中心南側）連續壁發生變位
      的原因及應措施研討報告」，此報告蓋有該「高雄市土木技師公會」之印信，
      已足證此報告係該「高雄市土木技師公會」具名出具，非係不負責任之研討報
      告。又原審曾依被上訴人大漢公司之請求對該「高雄市土木技師公會」為函查
      ，經該公會以（八四）高市土技鑑字第０八四號函覆原審法院，除就所查詢之
      內容為明確說明外，於該函之說明欄並明確表示：「三、本會以服務社會為宗
      旨，本諸客觀、公正之立場，義務性的為此研究報告。」已足證明此報告確與
      事實相符，被上訴人保利公司指稱此報告不實在云云，顯非可採。
    (五)被上訴人大漢公司5.答辯(三)狀所載：「二、(1)上訴人新工處之承造商（即
      實際施工者）樺園公司就上開地錨之施工擬採瑞典黑澤ＫＴＢ擴座地錨法，除
      提出預力地錨施工計劃書予被上訴人大漢公司審查外，並附ＫＴＢ『背拉擴座
      地錨拉拔試驗結果分析報告』乙份。」由此顯見樺園公司所擬採之地錨施工法
      確有依據，且亦送交被上訴人大漢公司審查，雖被上訴人與樺園公司就地錨爭
      議在學理上推斷看法不同，然經上訴人於八十二年二月二日下午二時，召集相
      關單位人員，及被上訴人大漢公司、樺園公司、成功大學黃錦旗老師研討，經
      研討結果，被上訴人大漢公司與上訴人新工處同意由樺園公司就地錨施工部分
      由其責任施工。而查，本件系爭工程係由大漢公司規劃設計監造，被上訴人大
      漢公司對系爭工程之施作有其專業能力，被上訴人大漢公司既已同意樺園公司
      責任施工，上訴人新工處信其專業能力，自無不予同意之理，被上訴人大漢公
      司上開書狀一味指責上訴人同意樺園公司所提出之地錨施工計劃且已同意樺園
      公司就地錨進場責任施工之事實，竟意圖推免其依約應負之規劃設計監造之責
      任，自有不當。
    (六)又查被上訴人大漢公司前開書狀主張樺園公司提出之「背拉擴座地錨拉拔試驗
      結果分析報告」，經上訴人新工處查證結果，該報告蓋有國立成功大學之系章
      與黃錦旗老師簽章及成功大學3.3.成大研發字第一三六七號函之說明，顯
      見該報告具有學術機構公信力，此有上訴人新工處4.1.八二高市二新(三)字第
      四０四五號函說明欄第二項述明確（見上訴人7.13.準備書(五)狀所附上證四
      ）。又被上訴人大漢公司以樺園公司所提上開報告是否具有公信力之學術單位
      認同為由，欲推卸規劃設計監造責任，顯有不當，上訴人新工處亦以6.14.八
      二高市工新(四)字第九０三０號函（見上訴人7.13.準備書(五)狀所附上證五）覆
      被上訴人大漢公司。更查上訴人新工處亦明確要求被上訴人大漢公司善盡設計
      監造責任，此觀上訴人新工處於八十二年五月十一日八二高市新(三)字第六八０
      三號函（見上訴人人7.13.準備書(五)狀所附上證六）明確告知被上訴人大漢公
      司：「高雄市多目標使用停車場新建工程（文化中心南側）地錨施工發生湧砂
      、湧水現象，貴公司本於設計、監造之職責，有責任提出解決方法。」並於該
      函說明欄明確明：「．．．貴公司承攬本工程之設計監造業務，應具有設計
      與施工之專業顧問能力，今地錨施工遭遇困難，承包商自應設法克服困難施工
      ，然貴公司本技術顧問之職責，理應提出解決對策，指導承商施工。」上訴人
      新工處又於八十二年六月十六日八二高市工新(三)字第九一二七號函（見上訴人
      人7.13.準備書(五)狀所附上證七）覆被上訴人大漢公司，於該函說明欄明確告
      知：「三、有關施工法及其他施工技術、功能．．．等事宜，大漢公司應本受
      本處委託之權責，依客觀公正負責之立場監督承商施工，並非處處請示本處裁
      奪，藉以推卸責任。」再參以上訴人新工處八十二年二月十三日八二高市工新
      (三)字第二二六四號簡便行文表，明確告知被上訴人大漢公司「請依合約嚴格監
      造，以確保施工品質」（見原審卷附被上訴人大漢公司3.答辯狀所附被證
      八，及大漢公司法定代理人甲○○於  鈞院4.19.準備程序所提出之簡便行文
      表影本），且被上訴人大漢公司亦於八十二年二月八日函上訴人新工處明確表
      示「有關『高雄市多目標使用停車場新建工程（文化中心南側）』地錨施工之
      監造事宜，將依二月二日之協調會結論辦理，地錨之拉力由承商具結責任施工
      ，其餘程序仍依施工規範辦理並監督。」（見原審卷附被上訴人大漢公司3.
      答辯狀所附被證九）足證，本件地錨施工雖由樺園公司責任施工，然被上訴
      人大漢公司仍應負設計、監造之責，上訴人新工處並未免除被上訴人大漢公司
      依約應負之規劃設計、監造責任。
    (七)查被上訴人大漢公司與承造商樺園公司雖就地錨施工法有學理上之爭議，然被
      上訴人大漢公司既自認於招標紀錄表上註記：「原設計圖說之地錨施工法，僅
      供參考；承造商之施工方法，不受限制，惟需符合設計標準。」（見原審卷附
      被上訴人大漢公司3.答辯狀第二頁第十行所載（則被上訴人大漢公司對承
      造商之地錨施工法之爭議，自應本於設計監造之地位與立場妥為解決，被上訴
      人大漢公司豈能將該爭執之責任推卸給上訴人。雖上訴人新工處於八十二年二
      月二日下午二時居中召開檢討會，於檢討會中，被上訴人大漢公司同意一星期
      內進場責任施工，然上訴人新工處於八十二年二月十三日八二高市工新(三)字第
      二二六四號簡便行文表檢送該檢討會記錄通知被上訴人大漢公司（見原審卷附
      被上訴人大漢公司3.答辯狀所附被證八，及大漢公司法定代理人甲○○於
        鈞院4.19.準備程序所提出之簡便行文表影本），明確要求被上訴人大漢公
      司「請依合約嚴格監造，以確保施工品質」，足證，上訴人新工處並無免除被
      上訴人大漢公司依約應負之規劃設計監造之責任。
    (八)又查本件系爭工程連結續壁發生嚴重位移，並非僅係樺園公司「地錨監造責任
      」所引起，而係因被上訴人大漢公司設計有瑕疵及未依約監造，監造不當疏失
      所致，此有左列證據可證：
    1.依前二(一)所述，高雄市土木技師公會八十二年十月二十五日高雄市多目標使用
      停車場新建工程「中正文化中心南側」連續壁發生變位的原因及因應措施研討
      報告所載之結論與建議，已足證本件系爭工程被上訴人大漢公司確有設計有瑕
      疵及監造不當之情形。
    2.本件系爭工程係由被上訴人大漢公司規劃設計監造，上訴人新工處與被上訴人
      大漢公司並簽訂「高雄市多目標使用停車場新建工程（中正文化中心南側）委
      託規劃設計及監造契約書」（見原審卷附上訴人1.起訴狀所附原證一）。
      被上訴人大漢公司於原審所提出之八十四年三月二十四日答辯狀，明確自承：
      「．．．因承商公司未按設計規定將連結壁土方推開深一公尺半、寬四公尺（
      以減少連結壁之側土壓力）」（見上開答辯狀第四頁反面第二行）「．．．行
      政院國軍退除役官兵輔導委員會榮民工程事業管理處依被告大漢公司之設計圖
      說續行施工，然榮工處施工時查覺前承商施工不確實．．．。」依此被上訴人
      大漢公司自認樺園公司施工有不當之主張，參照兩造簽訂之規劃設計及監造契
      約書，被上訴人大漢公司係擔任本件工程之規劃設計監造之工作，且依兩造上
      開契約書第一條第四項第二款被上訴人大漢公司監造責任明確載明：「管制承
      造商之施工品質及工程材料之試驗，以符合工程契約及設計要求。」本件樺園
      公司既有施工不當，顯然可證，被上訴人大漢公司未盡監造之責，顯有監造不
      當疏失，依兩造上開契約第九條第二項約定，被上訴人大漢公司自應對上訴人
      負損害賠償之責任。
    3.被上訴人大漢公司於原審提出上訴人新工處於另案（原審年重訴字第二二四
      號）之答辯(八)狀（見原審卷四一九至四二四頁），被上訴人大漢公司承認該答
      辯狀之主張，並引為其之主張，依該答辯狀所載系爭工程連續壁位移之原因為
      ：「樺園公司開挖地基及拉地錨時，未依設計挖土及拉地錨均「分區」（分
      Ａ、Ｂ、Ｃ區○○○○○段」（Ａ、Ｂ、Ｃ三區○○○○段）施工，且未分段
      拉地錨。樺園公司未依設計內容將連續壁外圍寬四公尺、深一點五公尺之土
      方全部挖除。拉地錨時須將連續壁予以「穿心」（即挖孔），樺園公司卻未
      事先以降水壓、地盤改良或其他方法克服免湧砂湧水之發生，以致於為拉地錨
      在連續壁「挖孔」時，發生大量湧砂湧水之情事後，而連續壁外土壤因湧砂湧
      水流失，引起背拉擴地錨預力減失，連續壁因之發生外移。為拉地錨在連續
      壁「挖孔」時，發生大量湧砂湧水之情事後，樺園公司竟在連續壁外之高雄市
      文化中心至清堂樓梯附近集中灌漿達三千九百三十三包水泥，增加其承受壓力
      ，使連續壁益加外移。又被上訴人所提榮工處4.19.八三－五０一－０五五八
      號函上訴人（見原審卷一五九頁）認樺園公司施工有「部分錨頭或鋼線脫落，
      而第三、四層地錨之錨頭未鎖定」之情形，大漢公司主張樺園公司之行為，將
      使「該地錨無法提供背拉效果」、「地錨即視為破壞，失去背拉效果，亦無法
      達到原契約設計之拉力要求」，致「可能會造成該部分之連續壁體大量位移，
      甚至崩坍破壞」之情事（見原審卷三九九頁）。其中第、、及樺園公司
      施工時部分錨頭未鎖定之情事，均係樺園公司未依大漢公司設計圖說施工致之
      施工不當，而非樺園公司以瑞典黑澤ＫＴＢ鐵皮圍束擴座式地錨法之施工方法
      不同所致。
    4.被上訴人保利公司於  鈞院4.8.答辯(一)狀及5.答辯(二)狀亦自認系爭工程
      連續壁發生拉移之原因係樺園公司施工不當所致。而查該施工不當係可歸責於
      被上訴人大漢公司未盡監造責任，苟被上訴人善盡兩造上開契約第一條第四項
      所定之監造責任，則樺園公司當不致於會有施工不當致連續壁發生嚴重位移情
      事。經查兩造上開契約第一條第四項明訂被上訴人大漢公司之責任為：「工程
      監造部分（監造任務），解釋圖說上之疑問，審查承造商所提出之施工計劃
      進度、施工詳圖及辦理必要之變更設計，並提供有關施工改進事項，提送甲方
      （即上訴人新工處）備查。管制承造商之施工品質及工程材料之試驗，以符
      合工程契約及設計要求。查核現場一切材料，凡經查核不合格之材料，應負
      令承造商立即移出現場，凡經查核合格者，於未完工前應禁止承商搬出。辦
      理工程查驗及估驗之簽證。辦理工程竣工及驗收決算事項。查核工程日報
      表。辦理工程簡報，並負責監督承造商拍攝工程施工前、施工中及施工完成
      之記錄照片及影片、幻燈片。其他有關施工事件之協調、監督、審查各項工
      作．．．。」被上訴人大漢公司亦自承所謂監造不當之定義為「管制承造商之
      施工品質不當或管制工程材料試驗不當，致未符合工程契約及設計要求而言」
      （見原審卷四０二頁背面）。而本件系爭工程發生連續壁位移之原因為樺園公
      司施工不當，既為被上訴人所不爭執。足證，被上訴人大漢公司未依兩造上開
      監造任務之約定，盡其監造之責任與義務，致樺園公司施工不當而發生連續壁
      嚴重位移。顯見上訴人主張被上訴人大漢公司監造系爭工程有疏失應可採信。
    5.依高雄市土木技師公會八十二年十月二十五日高雄市多目標使用停車場新建工
      程（中正文化中心南側）連續壁發生變位的原因及因應措施研討報告（上訴人
      新工處於原審3.訊問時庭呈）所載之結論與建議第八項明確記載：「８原
      設計於施工開挖時，距連續壁體外四公尺範圍內，應挖除一點五公尺深之土壤
      ，實際並未挖除，顯然增加該部分之超載重約每平方公尺三公噸，目前連續壁
      已側移產生變位，於復工及支撐補強措施時對於原設計每平方公尺一公噸之活
      載重量是否足夠，應再予檢討，以免造成二次災害（包括上述每平方公尺三公
      噸之載重及數十噸施工機械之活載量）」（見原審卷附上訴人新工處1.起
      訴狀所附原證二）。足證本件被上訴人大漢公司對系爭工程確有監造疏失及不
      當之情事。
  (九)本件工程僅係就「地錨施工方法由樺園公司責任施工」，且亦係經被上訴人大漢
    公司審核樺園公司所提出之施工計劃及所附「背拉擴座地錨拉拔試驗結果分析報
    告」後，經上訴人新工處居中召開檢討會，被上訴人大漢公司於會中同意就地錨
    施工由樺園公司責任施工，然上訴人新工處亦要求被上訴人大漢公司應依合約嚴
    格監造，以確保施工品質，並無免除被上訴人大漢公司設計監造之責任與義務，
    且本件系爭工程連續壁發生嚴重位移，並非全然係樺園公司「地錨責任施工」所
    致，已如前述，足見被上訴人大漢公司主張其不負監造責任，顯屬無稽。
  (十)又所謂「地錨施工由樺園公司責任施工」，其意義係「地錨施工方法由樺園公司
    負其責任」，至於施工品質及效果仍應合乎本件被上訴人大漢公司之規劃設計監
    造之要求。此意義符合前述(七)所述，被上訴人大漢公司於招標記錄表上所註記：
    「原設計圖說之地錨施工法，僅供參考；承造商之施工方法，不受限制，惟需符
    合設計標準。」之規定。亦即樺園公司就其所採用之地錨施工方法，由其負地錨
    施工之責任，被上訴人大漢公司仍應負責監造樺園公司之施工是否合乎被上訴人
    大漢公司所設計之品質及要求，並非由樺園公司負責地錨施工，被上訴人大漢公
    司即得免除其應負之規劃設計監造責任，而任由樺園公司施作不加監造。
  (十一)本件樺園公司對「地錨責任施工」係經被上訴人大漢公司同意，上訴人始為同意
    ，並非係上訴人片面同意其責任施工。且樺園公司就地錨責任施工，被上訴人大
    漢公司對該地錨之施工仍應負監造是否合於施工規範之要求，並為檢測是否合格
    ，若檢測不合格，仍須要求樺園公司重做。被上訴人主張其就「地錨工程」不負
    監造責任，顯屬無稽。此就樺園公司地錨責任施工之由來即足證明。經查本件樺
    園公司就地錨責任施工之由來，業經證人歐昌典於九十年五月三日上午十時三十
    分  鈞院準備程序供證明確，謹再明如左：
    1.本件工程就地錨爭議，曾由上訴人召開三次檢討會，經被上訴人大漢公司及上
      訴人同意樺園公司責任施工後，樺園公司始進場為地錨施作。第一次於八十一
      年十二月二十二日召開「高雄市多目標使用停車場新建工程地錨拉拔試驗結果
      檢討討會議」，由上訴人新工處鍾萬順科長主持，與會之單位人員，計上訴人
      、被上訴人、樺園公司所派出之代表，該會議達成之結論係：「本工程試錨結
      果如樺園營造公司能提出學術單位依ＥＩＰ規範評估分析報告認為符合本工程
      地錨設計需求，則予認定同意施工。」
    2.於八十二年一月三十日上午九時三十分第二次召開「高雄市多目標使用停車場
      新建工程（文化中心南側）地錨施工及工期事宜檢討會」，由上訴人新工處歐
      昌典科長主持，出席單位人員，計上訴人、被上訴人大漢公司、樺園公司、高
      雄市政府工務局、政風室等單位所派出之代表，成功大學黃錦旗教授亦出席該
      會議，該會議達成結論：「1.本案經大漢顧問列出，依照合約地錨工程試驗合
      格之必要條件為：依ＦＩＤ規範做現場適用性證明試驗地錨拉力達Ｔ以上
      。地錨開挖檢視、固定端錨頭要大致良好，直徑保持公分以上，長度保持
      一００公分以上。並附有照片。具有公信力之學術機關認同者。經逐項檢
      討及說明，大漢顧問公司對後三項認定樺園營造之地錨試驗符合規定，但第一
      項評估拉力公司之可信度噸數仍有爭議，此乃工程學理上推斷之看法不同，請
      雙方再予補充，於八十二年二月二日下午再提出討論，2.大漢顧問公司需於二
      月二日會中提出明確解決方案。」（見上訴人7.13.準備書(五)狀所附上證三）
      。
    3.於八十二年二月二日下午二時第三次召開「高雄市多目標使用停車場新建工程
      （文化中心南側）地錨施工及工期事宜檢討會」，由上訴人新工處歐昌典科長
      主持，出席單位人員，計上訴人、被上訴人大漢公司、樺園公司、高雄市政府
      工務局等單位所派出之代表及成功大學黃錦旗教授，該會議達成之結論為：「
      (一)本工程地錨爭議事宜，係因大漢顧問公司與樺園營造公司雙方工程學理上推
      斷看法不同，經研討，大漢及本處同意樺園營造一星期內進場責任施工。(二)有
      關工期事宜，另依工網狀圖，再行開會檢討。」（上證九，並見被上訴人於
      鈞院4.19.準備程序所提出之上訴人2.13.八二高市工新(三)字第二二六四號簡
      便行文表所附之會議紀錄）。
    自上述為地錨爭議開會之經過，及證人歐昌典於  鈞院九十年五月三日上午十時
    三十分準備程序之供證，足證，樺園公司就「地錨責任施工」係先經相關單位人
    員充分討論，並經系爭工程之規劃設計監達單位即被上訴人大漢公司之同意，上
    訴人始為同意，並非係上訴人片面同意。
  (十二)系爭工程就地錨部分由樺園公司責任施工，被上訴人就該地錨之施作，仍負有監
    造之責，上訴人並無免其監造之責，更且上訴人亦具函請被上訴人大漢公司依照
    合約嚴格監造以確保工程品質。謹分述如左：
    1.依被上訴人大漢公司八十二年二月十三日漢字第九三０二六號函，大漢公司
      就「具結責任施工」之意義明確明：「所謂『具結責任施工』係指係承商所
      提送工法保證地錨碇力達到設計要求。其他施工步驟與檢測等仍須符合施工規
      範之要求。且地錨完成後，根據施工規範尚需做拉力確定檢測，如檢測不合格
      ，承包商仍需無償施做。」大漢公司又以漢字第九三０四二號函上訴人稱：
      「本公司（即大漢公司）就原設計之精神及受委託監達之立場，除  貴處另有
      規定外，為求品質之完善，地錨之施工步驟及檢測，應根據背拉及抗捊地錨施
      工說明書所規定各點辦理。」由此被上訴人大漢公司之函件說明，已足證明被
      上訴人大漢公司就樺園公司「地錨責任施工」仍對之負有監造、檢測以達系爭
      工程原設計之要求。從而可證，被上訴人大漢公司主張其對地錨不負監造之責
      ，顯係卸責之詞。
    2.又上訴人於八十二年二月十五日八二高市工新(三)字第二二四六號簡便行文表明
      確要求被上訴人大漢公司「請依合約嚴格監造，以確保施工品質。」（見4.
      19.準備程序被上訴人庭呈之簡便行文表），上訴人又於八十二年二月十三日八
      二高市工新(三)字第一八五五號函被上訴人大漢公司稱：「為高雄市多目標使用
      停車場（文化中心南側）新建工程，承商訂於八十二年二九日起全面進行地錨
      全面施工及基地地質補調查工作，請依合約嚴格要求以確休工程品質。」（上
      證十二），足證上訴人並無免除被上訴人大漢公司對樺園公司施作地錨之監造
      責任。益證，被上訴人大漢公司主張其對地錨不負監造責任，顯不可採信。
  (十三)本件系工程連續壁發生嚴重位移，須另行花費發包施作緊急Ｈ型鋼支撐工程，係
    因被上訴人大漢公司未依約確實履行兩造所簽訂之「高雄市多目標使用停車場新
    建工程（中正文化中心兩側）委託規劃設計及監造契約書」（見原審卷附上訴人
    1.起訴狀所附原證一）第一條第二項第三款及第三項第一款所訂：妥善擬訂
    規劃設計案及第四項所訂：辦妥監造任務之義務。致樺園營造有限公司（下簡稱
    樺園公司）施工中發生連續壁位移超過警戒值，造成潛在公共危險，經高雄市土
    木技師公會研究鑑定後提出「高雄市土木技師公會八十二年十月二十五日高雄市
    多目標使用停車場（中正文化中心南側）連續壁發生變位的原因及因應措施研討
    報告」（上訴人於原審3.庭呈）建議須儘速施作連續壁的穩定措施，施作緊
    急支撐，上訴人新工處為免該危險繼續擴大，造成更嚴重之損害，不得已，乃另
    行發包緊急Ｈ型鋼支撐工程，由信平營造有限公司得標承攬施作，因而上訴人新
    工處受有支出該工程款一千一百二十五萬零一百八十三元之損害。苟若被上訴人
    大漢公司依約善盡規劃設計監造責任與義務，則系爭工程當不致於發生連續壁嚴
    重位移造成潛在公共危險之情事，上訴人新工處不致於須另行花費發包施作該緊
    急Ｈ型鋼支撐工程而受有支出該工程費用之損害。足證，上訴人新工處另行花費
    所支出之該緊急Ｈ型鋼支撐工程之損害，與被上訴人大漢公司對樺園公司施作系
    爭工程之監達疏失，有相當因果關係。
  (十四)本件系爭工程因被上訴人大漢公司規劃設計有瑕疵及監造不當，被上訴人大漢公
    司未依約確實履行兩造所簽訂之「高雄市多目標使用停車場新建工程（中正文化
    中心兩側）委託規劃設計及監造契約書」（見原審卷附上訴人1.起訴狀所附
    原證一）第一條第二項第三款及第三項第一款所訂：妥善擬訂規劃設計案及第四
    項所訂：辦妥監造任務之義務。致樺園營造有限公司（下簡稱樺園公司）施工中
    發生連續壁位移超過警戒值，造成潛在公共危險，經高雄市土木技師公會研究鑑
    定後提出建議，須儘速施作連續壁的穩定措施，施作緊急支撐。上訴人新工處為
    免該危險繼續擴大，造成更嚴重之損害，不得已，乃另行發包緊急Ｈ型鋼支撐工
    程，由信平營造有限公司得標承攬施作，因而上訴人新工處受有支出該工程一仟
    一百二十五萬零一佰八十三元之損害。此部分上訴人新工處係依上述兩造契約書
    之約定及第九條第二項損害賠償之約定及民法第二百二十六條、第二百五十六條
    給付不能及連帶保證之法律關係請求被上訴人連帶賠償。
  (十五)系爭工程有關機電工程電器設備圖說，被上訴人大漢公司未依約辦理部分：經查
    依兩造上開契約第一條第三項第(一)(三)款及第七項約定，被上訴人大漢公司應提出
    之有關設計圖說，並應經由依法執業之專業工業技師簽證，然被上訴人大漢公司
    並未依該約定辦理，屢經上訴人催促，且再於1.起訴狀所附原證五）訂相當
    期限催告被上訴人大漢公司辦理，然被上訴人大漢公司逾期限仍拒不辦理，不得
    已，上訴人乃再另行花費五十九萬一仟三百八十三元委託大建電機技師事務所林
    文崇技師辦理（見原審卷所附上開書狀原證六）。上訴人新工處此部分之花費既
    係因被上訴人大漢公司違約不為辦理所致，此部分上訴人係依兩造所訂上開契約
    第八條第三款損害賠償約定與民法第二百二十七條債務人不為給付之損害賠償及
    同法第四百九十三條第一、二項償還修補費用及連帶保證之法律關係請求被上訴
    人連帶賠償。又查系爭工程有關機電工程電器設備圖說部分之規劃設計費用上訴
    人亦已依約給付被上訴人大漢公司，被上訴人大漢公司並已於八十二年六月二十
    六日開立統一發票領取，此有被上訴人大漢公司開立之統一發票可證（見上訴人
    10.4.準備書狀所附證一影本）。被上訴人大漢公司既已自上訴人新工處領受該
    費用，自應依約辦理上開工程有關機電工程電器設備圖說，並支付專業工業技師
    之簽證費用，然被上訴人大漢公司卻未依約辦理該等設計圖說之簽證事宜，致上
    訴人另行花費委託大建電機技師事務所林文崇技師辦理，致上訴人受有支出該等
    費用之損害，被上訴人自應連帶賠償上訴人該等費用。
乙、被上訴人大漢公司方面：
一、聲明：求為判決：
  (一)上訴駁回。
  (二)訴訟費用由上訴人負擔。
  (三)如受不利之判決，願供擔保，請准宣告免予假執行。
二、陳述：除與原判決書記載相同者，予以引用外，補稱：
  (一)被上訴人大漢公司於第一審及前審審理時均主張「大漢公司並無任何設計不當之
    情形，而本案連續壁發生異常變位之原因係訴外人樺園公司施工不當所致，並依
    二造間契約第九條之二但書之規定而主張免負任何損害賠償責任」等語。上訴人
    新工處於第一審法院審理時就該變位係由樺園公司施工不當所造成乙節亦積極地
    表示不爭執（詳第一審卷四二七頁），亦即上訴人新工處已就被上訴人大漢公司
    所主張「因樺園公司施工不當而造成變位」之事實於訴訟上自認。
  (二)本件系爭工程連續壁發生位移之原因既係因訴外人（即承造商）樺園公司施工不
    當所致，基於新工處與樺園公司間之工程承攬契約，其損害賠償責任自應由承造
    商樺園公司負責而與上訴人大漢公司無涉。縱被上訴人大漢公司或有監造疏失（
    被上訴人否認），然此疏失並非造成系爭工程連續壁發生位移之原因，亦即無相
    當因果關係（且被上訴人大漢公司因監造契約而僅使被上訴人大漢公司就系爭工
    程之施工、進行對被上訴人新工處負有查察及建議之契約義務而已），被上訴人
    大漢公司實無任何損害賠償責任可言。原審不察，遽為不利被上訴人大漢公司之
    判決，自有可議。
  (三)識者或謂被上訴人大漢公司既有監造不當（疏失）之情，則依本件二造間契約書
    第九條之二之規定亦應負契約上之責任，固非無見。然
    1.查本件二造間系爭委託規劃設計及監造契約書第九條之二明文「乙方（指大漢
      公司）應依有關法令擬規劃及施工計劃方案，若因規劃、設計錯誤或監造不當
      ，因而浪費公帑，危害安全或違反法令影響甲方（指新工處）信譽，致甲方因
      而蒙受損失時，乙方應負賠償責任，其因而變更設計所增加費用由乙方負擔，
      倘因造成國家賠償之責，甲方對乙方有求償權，但因不可抗力或非可歸責於契
      約雙方當事人之事由及承造商本身之違約或失錯者不在此限。」亦即損害係因
      承造商（指樺園公司）本身之違約或失錯者時，縱大漢公司監造有疏失或不當
      之情，大漢公司就損害免負賠償責任，此為上開條文之當然解釋。
    2.本件系爭工程連續壁發生異常位移係因承造商樺園公司施工不當所致，已如前
      述亦即因變位而產生之損害係樺園公司違約或失錯（未依約履行義務或未盡其
      契約義務）而致。是縱被上訴人大漢公司或有監造不當情事，依兩造間契約第
      九條之二但書之規定，上訴人大漢公司亦無庸負何損害賠償之責。
  (四)如前述，被上訴人大漢公司與上訴人新工處因本件監造契約之訂定而使被上訴人
    大漢公司就系爭工程負監造之契約義務（詳契約書第一條第四款）；而上訴人新
    工處與訴外人樺園公司則因工程承攬契約之簽訂而使訴外人樺園公司就系爭工程
    負依圖說施工完成之契約義務，而大漢公司與訴外人樺園公司間並無任何契約存
    在。另本件系爭工程連續壁異常變位係因承造商樺園公司施工不當所致，亦已於
    前述及，則退步言之，縱或被上訴人大漢公司亦有監造不當情事，於特定情形下
    而亦需負損害賠償責任（上訴人否認，蓋無任何法律或契約依據），被上訴人大
    漢公司亦僅需就新工處與有過失之比例就損害負賠償責任。蓋就上訴人新工處與
    訴外人樺園公司之工程承攬契約言之，本件工程連續壁異常變位所造成之損害既
    係由樺園公司施工不當所致，則該損害自應依該工程承攬契約之約定而由樺園公
    司負全部賠償之責（既應由樺園公司負損害賠償責任，則新工處於求償或扣抵樺
    園公司之工程款後即無任何損害）。倘新工處依該與樺園公司間之工程承攬契約
    而認有與有過失之責任，則該新工處因與有過失而需負擔之部份損害，於符合本
    件二造監造契約規定之情形下，始可向被上訴人大漢公司求償。亦即被上訴人大
    漢公司於特定情形下，始就損害之小部份負賠償責任。此實係因樺園公司係承造
    施工者，而施工不當為造成本件工程連續壁異常變位之最大和最主要之原因。況
    被上訴人大漢公司之監造服務費（即契約價款）僅係樺園公司承造結算總工程款
    之百分之壹點捌伍。
  (五)被上訴人大漢公司並未領取所謂「機電工程電器設備圖說」之「專業工業技師之
    簽證費用」。是上訴人新工處另行花費五十九萬餘元，實非被上訴人大漢公司所
    造成之損害。
  (六)上訴人新工處為使工程達成預定進度，除漠視被上訴人大漢公司之施工異議外，
    更於八十二年二月二日假新工處第二會議召開「地錨施工及工期事宜檢討會」，
    在會中上訴人新工處「同意樺園營造一星期內進場責任施工」被上訴人大漢公司
    迫於無奈，乃於八十二年二月八日以漢字第九三０二四號函同意「：：：，地
    錨之拉力由承商具結責任施工」。惟被上訴人大漢公司為維護日後工程施工之安
    全，再次委託財團法人台灣營建研究中心為評估與分析，該中心於八十二年二月
    二十五日以建研字第０六七號函覆「：：：。經分析結果發覺試驗地錨受力後
    的塑性變位行為異常，顯示地錨固定端之位移有受阻現象，因此所得之試驗結果
    無法據以研判地錨之確實行為，故建議不可以此次地錨結果當作該工程錨適用性
    之評估標準」，被上訴人大漢公司遂於八十二年三月三日以漢字第九三０三九
    函知予上訴人新工處。經被上訴人大漢公司另於八十二年四月二十一日以漢字
    第九三０七五號函對樺園公司所為地錨之現場適用性及其拉力未達設計之六十噸
    以上等項向上訴人新工處提出異議後，上訴人新工處乃遲至八十二年五月以八二
    高市工新(三)字第六七四五號函覆就地錨施工方式及工法，被上訴人公司確有爭議
    。（亦即被上訴人大漢公司就承商樺園公司施工之瑞典黑澤ＫＴＢ鐵皮圍束擴座
    式地錨之背拉力是否達設計之需求存有疑義，經送往財團法人台灣營建研究中心
    核估，覺查該地錨因固定端之位移有受阻現象（塑性變位異常），無法達到設計
    所需之拉力以阻止連續壁位移及路面龜裂，是被上訴人乃予異議。）詎上訴人無
    視前開異議及科學之分析，遽然同意予承商樺園公司具結「責任施工」，而其施
    工之地錨亦因無法提供設計預定之拉力，致使連續壁於八十二年八月十九日起產
    生嚴重位移。茲上訴人新工處既同意由承商樺園營造公司「責任施工」，亦即由
    樺園營造公司「對此項工作為達到設計之最終目的，將整個施工構想及施工過程
    、方式、材料、工期、盈虧、成敗均負完全責任」（上證一號：台灣省土木技師
    公會鑑定報告書十、(六)，是被上訴人大漢公司自不負監造責任。
  (七)本件被上訴人大漢公司縱負有監造過失（被上訴人否認），此過失亦與連續壁發
    生嚴重位移而另行發包Ｈ型鋼支撐工程及支出工程款一千一百二十五萬零一百八
    十三元之損害間無相當因果關係。
    （一）按「所謂相當因果關係，謂無此行為，雖必不生此種損害，有此行為，通
          常即足生此種損害者，為有相當因果關係」，最高法院八十年度台上字第
          一七七三號著有判決。合先明。
    （二）本件被上訴人大漢公司公於八十九年一月二十六日答辯(二)狀二中主張「本
          件系爭工程連續壁發生位移之原因既係訴外人（即承造商）樺園公司施工
          不當所致，基於新工處與樺園公司間之工程承攬契約，其害賠償責任自應
          由承造商樺園公司負責而與被上訴人大漢公司無涉。縱被上訴人大漢公司
          或有監造疏失（被上訴人否認），然此疏失並非造成系爭工程連續壁發生
          位移之原因，亦即無相當因果關係：：：：」等語。
    （三）上訴人則於八十九年五月十八日準備書(四)狀三中陳述「：：：苟被上訴人
          大漢公司善盡二造合約所定之監造責任，則樺園公司當不致於會有施工不
          當致連續壁發生嚴重位移之情事，：：：：」等語。亦即上訴人新工處不
          僅主張：「因樺園公司施工不當而致連續壁發生嚴重位移」；更主張「因
          被上訴人大漢公司未盡監造責任而致樺園公司施工不當」。
    （四）按大漢公司無未善盡監造責任情事，樺園公司可能亦有施工不當情事而致
          連續壁位移；大漢公司有未善盡監造責任情事，而樺園公司亦可能無施工
          不當情事而不致使連續壁發生移位。揆諸上開判決所示意旨，被上訴人大
          漢公司之監造疏失（被上訴人否認有疏失），實與上訴人新工處受損害間
          無相當因果關係。是上訴人新工處之上訴顯理由。
  (八)上訴人既已同意「地錨工程由樺園公司進場責任施工」，而被上訴人大漢公司於
    表示異議後亦同意「地錨之拉力由承商具結責任施工」則被上訴人大漢公司僅能
    就其餘工程（不包括地錨工程）為監造，亦即就「地錨工程」不負監造責任。被
    上訴人大漢公司既就「地錨工程」不負監造責任，則就「地錨工程」何來「監造
    疏失」而負「監造責任」﹖又何需因「地錨工程」所致生連續壁位移之損害負賠
    償責任﹖
  (九)末上訴人新工處所指拉地錨未分區、未將連續壁外圍寬四公尺深一‧五公尺土方
    挖除、拉地錨將連續壁「穿心」（即挖孔）前未降水壓、地盤改良而致湧水湧沙
    及湧水湧沙後大量灌將等等，皆係「地錨工程」或與「地錨拉力」有關，皆在訴
    外人樺園公司責任施工範圍內。
丙、被上訴人保利公司方面：被上訴人保利公司雖未於言詞辯論期日到場，惟據其於
    準備期日到場所為之聲明及陳述為：
一、聲明：求為判決：
  (一)上訴駁回。
  (二)第一、二審及發回前第三審訴訟費用由上訴人負擔。
二、陳述：除與原判決書記載相同者，予以引用外，補稱：
  (一)查被上訴人公司所營事業：「1.各種鑽探及其有關工程與地質調查土壤試驗等之
    承辦。2.各種礦藏與基礎鑽探以及打樁灌漿等工程之承辦。3.前各項之測量繪圖
    施工設計與其他必要服務之提供。4.前各項有關之代理報價投標業務」並無與對
    外保證等字句，此有被上訴人公司變更登記事項上卡可稽。從而最高法院八十八
    年度台上字第一一八六號民事判決五頁四行起：「被上訴人保利工程股份有限公
    司變更登記事項卡記載所營事業包括「四、各項有關之代理報價投標等業務與對
    外保證」。認被上訴人業務有對外保證，核與被上訴人公司變更登記事項卡不符
    ，先此明。
  (二)被上訴人公司前身即保利鑽探工程股份有限公司所營事業第四項，雖有：「前各
    項有關之代理報價投標等業務與對外保證」等保證事項，但僅限於1.探鑽及其有
    關工程與地質調查土壤試驗。2.各種礦藏與基礎探打樁灌漿。3.鑽探（有關地質
    調查。土壤試驗）礦藏（鑽探、打樁、灌漿）測量繪圖、施工設計等必要服務。
    4.以上代理報價、投標等業務之保證事項、本件大漢工程顧問公司受託規劃高雄
    市中正文化中心兩側多目標使用停車場新建工程之設計及監造業務。並非保利鑽
    探工程公司前述「鑽探」、「礦藏」營業項目，被上訴人自不得為保證人。依公
    司法第十六條規定：「公司除依其他法律或公司章程規定得保證外，不得為任何
    保證人」。從而上訴人請求被上訴人保利鑽探公司對大漢公司所應負之賠償負連
    帶保證責任，依保利鑽探公司章程所營項目，應有不合，不應准許。
  (三)何況本件係上訴人將工程發包與第三人樺園營造有限公司承攬。而本件肇因(1)樺
    園公司開挖地基及拉地錨時，未依設計挖土及拉地錨均「分區」分（Ａ、Ｂ、Ｃ
    區○○○○○段」（Ａ、Ｂ、Ｃ三區○○○○段）施工、竟將一萬六千平方公尺
    之土地一起挖除，亦未分段拉地錨。(2)樺園公司未依設計內容將連續壁外圍寬四
    尺、深一點五公尺之土方全部挖除。(3)拉地錨時須將連續壁予以「穿心」（即挖
    孔），樺園公司卻未事先以降水壓、地盤改良或其他方法克服避免湧砂湧水之發
    生，以致於為拉地錨在連續壁「挖孔」時，發生大量湧砂湧水之情事，而連續壁
    外土壤因湧砂湧水而流失，引起背拉擴地錨預力減失，連續壁因之發生外移。(4)
    為拉地錨在連續壁「挖孔」時，發生大量湧砂湧水之情事後，樺園公司竟在連續
    壁外之高雄市文化中心（至清堂樓梯附近）集中灌漿達三千九百三十三包水泥，
    增加其承受壓力，使連續壁益加外移等施工不當所致，為上訴人於台灣高雄地方
    法院八十四年度重訴字第二二四號給付公程款（樺園公司與上訴人間）事件所主
    張，並為兩造所不爭執（見四二七頁），且有被上訴人所提上訴人於該事件所提
    之答辯狀（八）在卷可佐（見第一審卷四一九至四二四頁），且樺園公司停工後
    由榮工處接續承作後，發現地樺園公司之施作內容有「部分錨頭或鋼線脫落，而
    第三、四層地錨之錨頭未鎖定」，有該處南部地區工程處八十三年四月十九日八
    三─五０一─０五五八號函在卷足憑（見一審卷卷一五九至一六０頁），故本件
    系爭工程依兩造之主張係因樺園公司之施工不當所致（至於樺園公司之主張為何
    ，非本件所可斟酌的，附予明）殆無疑義，即大漢工程顧問公司抗辯其設計並
    無疏失，即堪信為真實，上訴人發包之使用即樺園公司施工不當，被上訴人自不
    應負連帶責任。
  (四)退一步言之，大漢公司於設計系爭工程時，為因應系爭工程之地下連續壁長達六
    百九十五公尺，開挖深度至地面下十一點四公尺，故採背拉式擴座地（錨含樹止
    水灌漿）之設計。而系爭工程係上訴人發包由樺園公司於八十一年四月二十九日
    得標施作，其中地錨施工，樺園公司擬採瑞典黑澤ＫＴＢ擴座地錨法，除提出預
    力地錨工程計劃書予大漢公司審查外，並附一份由在成功大學任教之黃錦旗撰寫
    之「背拉擴座地錨拉拔試驗結果分析報告」予大漢公司，嗣大漢公司乃將報告之
    數據資料及評估與分析報告委由財團法人台灣營建研究中心為評估，但其評估結
    果為「不可以此次地錨試驗結果當做高雄市多目標使用停車場開挖工程背拉地錨
    之適用性評估標準，以確保整體性開挖工程之施工安全」，大漢公司乃函請上訴
    人通知樺園公司另提施工方法，上訴人乃於八十二年二月二日召開「地錨施工及
    工期事宜檢討會」，大漢公司、樺園公司均派員參加，卻未通知被上訴人參與，
    該次檢討會之結論為：「(1)本工程地錨爭議事宜，係因大漢顧問公司與樺園營造
    公司雙方工程學理上推斷看法不同，經研討，大漢及本處（即上訴人）同意樺園
    營造一星期內進場責任施工：：：：：」，大漢公司於八十二年二月八日函上訴
    人同意「：：：：地錨之拉力由承商具結責任施工」，上訴人並於八十二年二月
    十三日以簡便行文表請大漢公司依合約嚴格嚴造，以確保施工品質等情，為兩造
    所不爭執，並有黃錦旗撰寫之高雄市多目標使用停車場新建工程背拉擴座地錨拉
    拔試驗結果分析報告（見一審卷九五至一一九頁）、財團法人台灣營建研究中心
    廖洪均撰寫之高雄市多目標使用停車場新建工程背拉擴座地錨拉拔試驗結果分析
    報告（見一審卷一二二至一三七頁）、大漢公司函（見一審卷一三八至一四九、
    一五三頁）、新工處八十二年二月十三日八二高市工新（三）字第二二六四號簡
    便行文表及所附高雄市多目標使用停車場新建工程（文化中心南側）地錨施工及
    工期事宜檢討紀錄（見一審卷一五０至一五二頁）在卷可證，而所謂「責任施工
    」，係指「有問題由樺園公司自行負責」，為兩造所不爭執，並有上訴人前開答
    辯狀(八)在卷可資證明（見一審卷第四二一頁），由上述可知，本件上訴人與大漢
    公司均同意由樺園公司以瑞典黑澤ＫＴＢ擴座地錨法責任施工，應毋庸置疑。可
    以證明原有上訴人與大漢公司之契約已經更改，作為連帶保證人之被上訴人保利
    公司竟未參與，所以被上訴人乃於八十二年四月十二日通知上訴人與大漢公司，
    解除連帶保證責任。上訴人收到被上訴人解除保證責任之通知後，並以八十二、
    五、五，八二高市工新（一）字第五九二二號函，通知大漢公司依規定辦理更換
    ，詎仍請求被上訴人連帶賠償，顯無理由。
丁、被上訴人方苑公司方面：
    被上訴人方苑公司未於言詞辯論期日到場，亦未提出書狀作何聲明或陳述。
    理    由
一、本件上訴人新工處法定代理人陳銘城已離職他調，由邱漢生接任，嗣邱漢生又他
    調，由賴光政接任，嗣賴光政又他調，由黃展南接任。嗣黃展南又離職，現由乙
    ○○接任，有高雄市政府八十四年四月六日高市府人二字第一一一二二號簡便行
    文表、高雄市政府八十四年六月七日高市府人二字第一八八五三號令、八十五年
    十二月六日高市府人二字第三０四五八號令，八十八年二月十日高市府人二字第
    ０四三九八號令在卷可稽，茲乙○○聲明由其承受訴訟，核無不合，應予准許。
    又本件上訴人與被上訴人大漢公司於七十九年六月卅日簽訂高雄市中正文化中心
    兩側多目標使用停車場新建之工程之規劃設計及監造業務契約時，係由保利鑽探
    工程有限公司擔任連帶保証人，有契約書在卷可稽（見原審卷第十八頁），嗣該
    公司於八十二年十二月廿七日變更登記為保利工程股份有限公司，有經濟部公司
    執照及台北市政府營利事業登記証足憑（見原審卷第四六、四七頁），故本件上
    訴人以保利工程股份有限公司為被告，於法並無不合。又被上訴人保利公司及方
    苑公司未於言詞辯論期日到場，核無民事訴訟法第三百八十六條各款所列情形，
    爰依上訴人之聲請，由其一造辯論而為判決。
二、上訴人主張：被上訴人大漢公司受其委託擔任其辦理高雄市中正文化中心兩側多
    目標使用停車場新建工程之規劃設計及監造業務，被上訴人保利公司與方苑公司
    則擔任被上訴人大漢公司之連帶保証人，兩造於七十九年六月卅日簽訂系爭工程
    委託規劃設計及監造契約，上訴人依据被上訴人大漢公司之設計圖說資料辦理招
    標，由樺園公司於八十一年四月廿九日得標承攬系爭工程，樺園公司於施工期間
    之八十二年八月十八日，系爭工程發生連續壁位移突然增大，經高雄市土木技師
    公會作成研討報告，認其原因為被上訴人大漢公司設計之地錨鑽探孔數不足，連
    續壁設計考慮因素欠週，致設計地錨不夠長，連續壁不夠深，設計上有瑕疵，且
    被上訴人大漢公司於監造時，亦造成砂土及水流湧失現象致使連續壁位移超過警
    戒值，造成潛在公共危險，故上訴人為避免危險擴大，造成更嚴重之損害，乃依
    据該技師公會之建議，另行發包緊急Ｈ型鋼支撐工程，由信平公司得標承攬施作
    ，且於八十二年十月七日開工，於八十三年七月廿八日完工，工程費計一千一百
    廿五萬零一百八十三元，上訴人已給付工程款予信平公司，此部分工程費應被由
    被上訴人大漢公司賠償。又依兩造簽立之系爭工程契約第一條第三項第一、三目
    及第七項約定，被上訴人大漢公司應提出系爭工程之有關圖說，並應經由依法執
    業之專業工業技師簽証，而被上訴人大漢公司並未提出系爭工程有關機電工程電
    器設備圖說部分，屢經上訴人催促，被上訴人大漢公司仍未辦理，上訴人乃另行
    支出五十九萬一千三百八十三元委託大建電機技師事務所林文崇技師辦理，故上
    訴人上開二項支出計一千一百八十四萬一千五百六十六元，均應由被上訴人大漢
    公司賠償，而被上訴人保利公司及方苑公司為被上訴人大漢公司之連帶保証人，
    故應與上訴人大漢公司負連帶賠償責任，爰求為命上訴人大漢公司，及被上訴人
    保利公司與方苑公司連帶給付上訴人一千一百八十四萬一千五百六十六元，及其
    法定遲延利息之判決。被上訴人大漢公司則以系爭工程發生連續壁位移之原因，
    並非其設計有瑕疵，而係負責施工之樺園公司以不當之瑞典ＫＴＢ鐵皮圍束擴座
    式地錨法施工方式，拉力因而未達設計所預定之程度所致，而系爭工程發生嚴重
    連續壁位移後，上訴人逕行對被上訴人大漢公司及樺園公司解除系爭工程契約，
    惟上訴人對被上訴人大漢公司之解除系爭工程契約，並不合法，嗣上訴人與榮工
    處訂約依被上訴人大漢公司之設計圖說繼續施工，仍發現樺園公司之施工確實地
    錨品質有問題。且被上訴人大漢公司已於八十一年三月七日將工作完成並交付上
    訴人，則上訴人自不得再依系爭工程契約之規定為請求。又上訴人遲延至八十二
    年十月廿五日才發現系爭工程有瑕疵，已逾一年之法定除斥期間。此外，上訴人
    並未舉證證明被上訴人大漢公司對「管制承造商之施工品質不當或管制工程材料
    試驗不當，致未符合工程契約及設計要求」之監造不當。又上訴人與被上訴人大
    漢公司之契約尚屬有效，被上訴人大漢公司如應負賠償責任，則被上訴人大漢公
    司主張以監造服務費抵銷。又被上訴人大漢公司於發現系爭工程位移時，即依監
    造之責盡建議之義務，所提供之改善方案與上訴人日後處置措施相同，而被上訴
    人大漢公司提出改善方案時，系爭工程連續壁位移變化尚在警戒值內，倘上訴人
    確實依被上訴人大漢公司之建議施作，尚不致發生如本件之大位移，故上訴人顯
    然與有過失。又有關系爭工程機電工程電器設備圖說部分，係上訴人拒絕受領，
    而非被上訴人大漢公司未依約履行等語，資為抗辯。被上訴人保利公司則除引用
    大漢公司之答辯外，並以其雖為系爭工程契約當事人之一方被上訴人大漢公司之
    連帶保証人，但其已於八十二年四月十二日及廿三日函上訴人及被上訴人大漢公
    司要求解除連帶保証責任，並得上訴人及被上訴人大漢公司之同意，故其保証責
    任已解除，自不負連帶賠償責任。況本件上訴人與被上訴人大漢公司既均同意由
    樺園公司以瑞典黑澤ＫＴＢ擴座地錨法責任施工，應可證明上訴人與大漢公司所
    訂之原有契約已更改，而被上訴人保利公司竟未參與，因而被上訴人保利公司於
    八十二年四月十二日通知上訴人與大漢公司，解除連帶保證責任。上訴人收到被
    上訴人保利公司解除保證責任之通知後，並以公函通知大漢公司依規定辦理更換
    ，詎上訴人仍請被上訴人保利公司連帶賠償，顯無理由等語資為抗辯。
三、本件上訴人所主張被上訴人大漢公司受其委託擔任其辦理系爭工程之規劃設計及
    監造業務，被上訴人保利公司與方苑公司則擔任被上訴人大漢公司之連帶保証人
    ，兩造於七十九年六月卅日簽訂系爭工程契約，上訴人依据大漢公司之設計圖說
    資料辦理招標，由樺園公司於八十一年四月廿九日得標承攬系爭工程，樺園公司
    於施工期間之八十二年八月十八日，系爭工程發生連續壁位移突然增大，上訴人
    高市府新工處為避免危險擴大，造成更嚴重之損害，乃依据高雄市土木技師公會
    之建議，另行發包緊急Ｈ型鋼支撐工程，由信平公司得標承攬施作，於八十二年
    十月七日開工，於八十三年七月廿八日完工，工程費計一千一百廿五萬零一百八
    十三元，上訴人已給付工程款予信平公司。又系爭工程有關機電工程電器設備圖
    說部分，上訴人另行支出五十九萬一千三百八十三元委託大建電機技師事務所林
    文崇技師辦理，故上訴人上開二項支出計一千一百八十四萬一千五百六十六元等
    事實，為兩造所不爭執，並有系爭工程契約、高雄市多目標使用停車場（中正文
    化中心南側）連續壁發生變位的原因及因應措施研討報告、高雄市政府工務局新
    建工程處工程契約、工程決算明細表、工程委託書（見原審卷第六至卅三頁、卅
    五頁）在卷足憑，自堪信為真實。
四、按系爭工程契約之範圍第第一條委託內容約定包括（一）調查與預測：「（１）
    基本資料調查－包括地質（含鑽探）、地形（含測量）、地震、施工條件．．．
    ．土地使用等資料之調查。（２）分析與預測－前項各項資料之分析、檢討與預
    測．．．。」（二）初步規劃設計：「．．．（３）擬定規劃設計案－建物造型
    、面積、停車方式、車輛動線、昇降方式和與本工程相關之水電、消防．．．等
    設施之規劃與計劃圖說、施工方法及施工與管理之規劃及計劃．．．．」（三）
    工程細部設計：「（１）本工程及其相關附屬工程之細部設計詳圖及結構計算書
    、施工規範、說明書．．．．。（四）工程監造部分（監造任務）：（１）解釋
    圖說上之疑問，審查承造商所提出之施工計劃進度、施工詳圖，及辦理必要之變
    更設計，並提供有關施工改進事項，提送甲方（即上訴人）備查。（２）管制承
    造商之施工品質及工程材料之試驗，以符合工程契約及設計要求。（３）查核現
    場一切材料，凡經查核不合格之材料，應責令承造商立即移出現場，凡經查核合
    者，於未完工前應禁止承造搬出。（４）辦理工程查驗及估驗之簽証。（５）辦
    理工程竣工及驗收決算事項。（６）查核工程日報表。（７）辦理工程簡報，並
    負責監督承造商拍攝工程施工前、施工中及施工完成之紀錄照片及影片、幻燈片
    。（８）其他有關施工事件之協調、監督、審查各項工作。．．．」等等。而系
    爭工程契約之辦理期限依第三條第一項係約定初步規劃設計作業期限，第二項係
    約定工程設計圖說（含各分項及附屬工程）之期限，另第三項係約定乙方辦理監
    造服務期間，係自工程程完成發包之日至竣工驗收合格、決算完成為止。而第四
    條規劃設計監造服務費約定「甲方（即上訴人）應給付乙方（即被上訴人大漢公
    司）之工程規劃、設計、監造服務費按本工程結算總金額百分之四點二八計算」
    ，其中付款方法依系爭工程契約第五條為之，其第一項約定規劃、設計服務費係
    按本工程結算總金額百分之二點四三計算，共分五期支付，最後一期之支付時間
    依第五條第五款約定為「本工程各分項工程完工，分別領妥使用執照，或接通水
    電或將主要設備試順暢後支付規劃、設計服務費百分之九十五，並扣除前四期
    款」，又第二項約定監造服務費係按各分項工程結算總金額百分之一點八五計算
    ，第三項約定「本工程成竣工、驗收、決算等手續後，並已接水、接電完妥後付
    清規劃設計、監造服務費尾款」。由上述兩造對系爭工程契約之約觀之，系爭工
    程係一項工程，雖分為規劃設計、監造服務二項業務，但其報酬係以結算總金額
    之比例計算，且須於各分項工程完工，分別領妥使用執照，或接通水電或將主要
    設備試順暢後支付規劃、設計服務費百分之九十五，並扣除前四期款，並於工
    程竣工、驗收決算後，原告始支付尾款之義務，即大漢公司規劃、設計之義務，
    亦應至工程竣工、驗收及決算始完成，復參酌系爭工程契約第十一條第十項約定
    「本契約所定應由乙方理之各項工程設計，雖經甲方審定，乙方仍應負本工程規
    劃、設計及其委託事項之完成責任」之情事，是被上訴人大漢公司抗辯上訴人對
    其之修補、減酬、解約、賠償等民法第四百九十三條至第四百九十五條之瑕疵擔
    保請求權，已逾同法第四百九十八條之一年除斥期間，應非可採。
五、查本件被上訴人大漢公司擔任規劃設計及監造之系爭工程於八十二年八月十八日
    發生連續壁位移，其原因為被上訴人大漢公司設計之地錨鑽探孔數不足，連續壁
    設計考慮因素欠週，致設計地錨不夠長，連續壁不夠深，設計上有瑕疵，且被上
    訴人大漢公司於監造時，亦造成砂土及水流湧失現象致使連續壁位移超過警戒值
    ，造成潛在公共危險等情，有高雄市土木技師公會八十二年十月二十五日高雄市
    多目標使用停車場（中正文化中心南側）連續壁發生變位的原因及因應措施研討
    報告在卷可稽，上開研討報告之結論及建議：「（一）本多目標使用停車場新建
    工程基地面積廣達一萬六千平方公尺，然而在基地範圍內地質鑽探孔數僅四孔，
    與建築技術規則建築構造編第六十五條規定相較，顯有不足該規定「地基鑽探孔
    數應均勻分佈於基地內，每六百平方公尺鑽探一孔，如基地面積超過五千平方公
    尺時，當地主建築機關得視實際情形規定孔數」。（二）由前後二次鑽探報告中
    顯示（第一次為設計規劃時在基地內南側鑽探四孔各十五寸深）自地面下迄十五
    公尺區域內的沈泥質細砂層中夾有粘土，層此粘土層的厚度在前後二次鑽探報告
    顯示稍有差異，而設計單位亦忽略連續壁底端有粘土層存在的現象，自會影響設
    計之結果。（三）連續壁貫入深度之安全係數（經檢討分析為一點一九）較建築
    技術規則建築構造編基礎構造設計規範（一九八八年）建議採用的安全係數（Ｆ
    Ｓ＝一點五）為低，因此開挖過程中連續壁易有向內擠進現象，造成理論主動破
    壞面向下移動，加大連續壁向內變形，使地錨未能充分發揮其應有背拉力。故目
    前連續壁變形過大現象，研判為連續壁貫入深度及地錨延伸長度不足二因素之聯
    合行為。（四）根据觀測系統傾斜管紀錄顯示，連續壁不動點隨著開挖深度的增
    加而逐漸由開挖面下降至壁體底部甚至降至壁體底端下四公尺（即ＧＬ－廿四公
    尺處）其結果主動破壞面向壁體外側移，使絕大部分地錨擴座體位在破壞內側與
    分析結果相吻合，使地錨喪失應有的背拉力效果。（五）根据工程日報資料及相
    關單位說明，本工程地錨施工當中，雖經各方嚴謹要求施工品質，但仍不免有砂
    土及水流湧失現象，因資料不足，無法研判其影響程度。（六）由於連續壁貫入
    深度及地錨延伸長度不足現象，致目前基地周圍地面產生裂縫，最遠裂縫位於離
    連續壁十八公尺處（北側）裂縫寬度達十九公分，連續壁目前皆處於臨界狀態，
    當務之急須儘速施作連續壁的穩定措施，如內支撐的補強，並考慮筏基採用島區
    ○○○○段儘速復工，否則則暫時予以回填，以免因各種外力影響導致災情擴大
    。（七）對於基地周圍的裂縫表面應及時做好防水封面工作，避免大雨來臨，雨
    水大量滲入，造成地下水壓增大，土壤剪力強度減低，釀成不可收拾的二次災害
    。（八）原設計於施工開挖時，距連續壁體外四公尺範圍內，應挖除一點五公尺
    深之土壤，實際並未挖除，顯然增加該部分之超載重約每平方公尺三公噸，目前
    連續壁已側移產生變位，於復工及支撐補強措施時對於原設計每平方公尺一公噸
    之活載重量是否足夠，應再予檢討，以免造成二次災害（包括上述每平方公尺三
    公噸之載重及數十噸施工機械之活載量）」，本件系爭工程被上訴人大漢公司確
    有設計不當之處，殆無疑義，被上訴人大漢公司抗辯其設計並無疏失云云，亦非
    可採。
六、被上訴人大漢公司於設計系爭工程時，為因應系爭工程之地下連續壁長達六百九
    十五公尺，開挖深度至地面下十一點四公尺，故採背拉式擴座地（錨含樹止水灌
    漿）之設計，但於招標記錄表上註記「原設計圖說之地錨施工方法，僅供參考，
    承造商之施工方法不受限制，惟需符合設計標準」。而系爭工程係由樺園公司於
    八十一年四月廿九日得標施作，其中地錨之施工，樺園公司擬採瑞典黑澤ＫＴＢ
    擴座地錨法，除提出預力地錨施工計劃書予大漢公司審查外，並附一份由在成功
    大學任教之黃錦旗撰寫之「背拉擴座地錨拉拔試驗結果分析報告」予大漢公司，
    嗣大漢公司乃將該報告之數据資料及評估與分析報告委由財團法人台灣營建研究
    中心為評估，但其評估結果為「不可以此次地錨試驗結果當做高雄市多目標使用
    停車場開挖工程背拉地錨之適用性評估標準，以確保整體開挖工程之施工安全」
    ，與黃錦旗之分析報告迥異，被上訴人大漢公司乃函請上訴人通知樺園公司另提
    施工方法，上訴人乃於八十二年二月二日召開「地錨施工及工期事宜檢討會」，
    大漢公司、樺園公司、黃錦旗均派員參加，該次檢討會之結論為「（一）本工程
    地錨爭議事宜，係因大漢顧問公司與樺園營造公司雙方工程學理上推斷看法不同
    ，經研討，大漢及本處（即上訴人）同意樺園營造一星期內進場責任施工．．」
    ，被上訴人大漢公司於八十二年二月八日函上訴人同意「．．．地錨之拉力由承
    商具結責任施工」，上訴人並於八十二年二月十三日以簡便行文表請被上訴人大
    漢公司依合約嚴格監造，以確保施工品質等情，為兩造所不爭執，並有黃錦旗撰
    寫之高雄市多目標使用停車場新建工程背拉擴座地錨拉拔試驗結果分折報告（見
    原審卷第九五至一一九頁）、財團人台灣營建研究中心廖洪鈞撰寫之高雄市多目
    標使用停車場新建工程背拉擴座地錨拉拔試驗結果分折報告（見原審卷第一二二
    至一三七頁）、被上訴人大漢公司函（見原審卷第一三八至一四九頁、一五三頁
    ）、上訴人新工處八十二年二月十三日八二高市工新（三）字第二二六四號簡便
    行文表及所附高雄市多目標使用停車場新建工程（文化中心南側）地錨施工及工
    期事宜檢討紀錄（見原審卷第一五０至一五二頁）在卷可証，並經證人即參與檢
    討議之邱斌政，歐昌典分別於本院供證屬實（見本院卷(三)第三四頁、至第三七頁
    ，第四七頁至五二頁）。是本件兩造均同意由樺園公司以瑞典黑澤ＫＴＢ擴座地
    錨法責任施工，應毋庸置疑。惟兩造於八十二年二月二日之檢討會結束大漢公司
    同意由樺園公司責任施工，上訴人以簡便行文表請求被上訴人大漢公司依合約嚴
    格監造，以確保施工品質，有如前述，而被上訴人大漢公司為維護日後工程施工
    之安全，再度請財團法人台灣營建研究中心為評估與分析，該中心函覆「．．．
    經分析結果發覺試驗地錨受力後之塑性變位行為異常，顯示地錨固定端之位移有
    受阻現象，因此所得之試驗結果無法据以研判地錨之確實行為，故建議不可以此
    次地錨結果當作該工程地錨適用性之評估標準」，被上訴人大漢公司乃提出該分
    析報告予上訴人供上訴人參考，有財團法人台灣營建研究中心八十二年二月廿五
    日（八二）建研字第０六七號函及被上訴人大漢公司函在卷可証（見原審卷一五
    四至一五六頁），且參酌樺園公司係責任施工係指「有問題由樺園公司自行負責
    」之情事，故本件上訴人與被上訴人大漢公司於八十二年二月二日之檢討會結論
    僅係確認被上訴人大漢公司對樺園公司依瑞典黑澤ＫＴＢ擴座地錨法施工方式所
    生之問題不負責任，並非免除其監造責任，應堪認定即上訴人主張被上訴人大漢
    公司於樺園公司責任施工期間，仍應負責監督樺園公司依設計圖說施作之監造責
    任，應堪採信，被上訴人大漢公司抗辯其已免除監造責任，即非有據，不足採信
    。
七、本件系爭工程發生連續壁位移，係樺園公司責任施工時施工不當而被上訴人大漢
    公司之設計及監造亦有疏失所致，已如前述。而連續壁位移超過警戒值，造成潛
    在公共危險，須作緊急支撐，以免危險擴大，形成更嚴重之損失，而被上訴人大
    漢公司於系爭工程係居於設計及監造之地位，僅有建議之權限，故連續壁發生位
    移之善後工程，已非被上訴人大漢公司之業務範圍，而被上訴人大漢公司稱其於
    發現連續壁體有變位而提供改善方案時，該變化尚在警戒值內，係樺園公司拖延
    ，拒不施作，且進料施工及作緊急處置措施，致變位擴大（見原審卷四０四至四
    ０五頁），惟此乃可歸責樺園公司之事由。而依系爭工程契約第八條規定甲方解
    除契約，應在二個月之期間通知被上訴人大漢公司，該條第三項約定「乙方（被
    上訴人大漢公司）違約或發生重大事故，致不能履行本契約責任者」，係指被上
    訴人大漢公司發生重大事故或違約之情事，始應定二個月期間通知被上訴人大漢
    公司，本件並無系爭工程契約第八條之情事，故上訴人主張依該條解除契約，雖
    非可採，但連續壁發生移位情事，對上訴人而言，被上訴人大漢公司已給付不能
    ，故上訴人主張被上訴人大漢公司給付不能，而未定期限逕行以書面敘明理由，
    通知被上訴人大漢公司解除系爭工程契約係屬有效，應堪採信。
八、至於兩造所訂系爭工程契約第九條第三項約定「乙方（即被上訴人大漢公司）之
    監造人員須接受甲方指派之督導人員督導，．．．．乙方因未善盡監造之責，致
    施工不良或運用材料失當，經甲方查覺，除由甲方函知承造商限期改善外，另函
    糾正乙方，列入甲方紀錄，經列入紀錄每三次扣總監造服務費百分之一。」此約
    定係在督促被上訴人大漢公司應善盡監造之責，非使上訴人分擔其監造責任。況
    被上訴人大漢公司在原審亦自認其發現系爭工程有位移時，曾提供改善方案與上
    訴人，此改善方案與上訴人日後處置措施相同等情（見原審卷第四０五頁）。又
    被上訴人大漢公司雖曾提出建議，然上訴人對其所提出之建議亦均依約處理，此
    觀原審卷所附被上訴人大漢公司10.答辯狀所附被證二十六，上訴人9.6.八
    二高市工新(三)字第一六六二號簡便行文表所附8.上午八時三十分之會議紀錄
    ，及被證二十九，上訴人9.3.八二高工新(三)字第一六五五０號函自明。參酌上
    訴人於八十二年八月二十一日召集被上訴人大漢公司及樺園公司營造有限公司及
    相關單位開會研討獲致之結論為：「(一)有關Ｈ型鋼支撐及預算請大漢公司於九月
    一日上午九點以前提出，督促承包商儘速施做，倘因而延誤則由監造單位及承包
    商負責。：：：：(四)有關樺園公司提出三點意見，請大漢公司一併納入檢討。」
    上訴人9.3.八二高市工新(三)字第一六五五０號函被上訴人大漢公司及樺園營造
    股份有限公司，明確敘明：為高雄市多目標使用停車場新建工程（中正文忠中心
    南側），中正文化中心清堂後階梯處連續壁已位移17.，請立即作Ｈ型鋼支撐，以
    維安全，否則若發生危險，貴公司需負完全責任：：：」足徵上訴人亦已盡業主
    應盡之責，從被上訴人大漢公司抗辯已將建議通知上訴人，上訴人未依其建議予
    以防止，亦與有過失云云，即屬無據，不足採信。
九、系爭工程就有關機電工程電器設備圖說，依系爭工程契約第一條第三項第一款、
    第三款及第七項約定，被上訴人大漢公司應請依法執業之專業工業技師簽証後交
    予上訴人，為兩造所不爭執，並有該契約書足証（見原審卷八至十頁），上訴人
    主張其於八十二年十月二日催促被上訴人大漢公司辦理，惟被上訴人大漢公司未
    為之，而另請林文崇技師辦理，而支出五十九萬一千三百八十三元事實，有上訴
    人於八十二年十月二日八二高工新（一）字第一八四六五號簡便行文表、工程委
    託書、電機師執行業務酬金收据在卷足稽（見原審卷卅四、卅五、三六七頁）。
    又查系爭工程有關機電工程電器設備圖說部分之規劃設計費用上訴人亦已依約給
    付被上訴人大漢公司，被上訴人大漢公司並已於八十二年六月二十六日開立統一
    發票領取，此已據被上訴人大漢公司於本院供述在卷（見本院卷(三)第十八頁、第
    十九頁）並有被上訴人大漢公司開立之統一發票影本一紙附卷足憑（見本院卷(一)
    第一七三頁）。被上訴人大漢公司既已自上訴人新工處領受該費用，自應依約辦
    理上開工程有關機電工程電器設備圖說，並支付專業工業技師之簽證費用，然被
    上訴人大漢公司卻未依約辦理該等設計圖說之簽證事宜，致上訴人另行花費委託
    大建電機技師事務所林文崇技師辦理，致上訴人受有支出該等費用之損害，被上
    訴人自應賠償上訴人該等費用。至於被上訴人抗辯係上訴人拒絕受領給付，惟未
    舉證以實其說，故上訴人此部分之主張為有理由，被上訴人大漢公司此部分之抗
    辯，尚非足取。
十、本件被上訴人保利公司及方苑公司為系爭工程契約中，被上訴人大漢公司之連帶
    保證人之事實，已為兩造所不爭執，並有兩造於七十九年六月三十日所訂系爭工
    程契約書一份在卷可資佐證（見原審卷第六頁至第二十二頁），而被上訴人方苑
    公司於七十四年五月二十五日第八次修正章程時明定：「八前各項有關業務之經
    營及投資並得同業間對外保證。」其後該公司章程雖有再增訂營業項目，然並無
    將該得為保證之業務刪除，此有方苑公司登記事項卡及變登事項卡計十二張（本
    院重上卷(一)第九二頁、九三頁、本院卷(一)第一一三頁、第一一四頁）可證，而本
    件被上訴人方苑公司簽立擔任連帶保證人之立約時間，係民國七十九年六月三十
    日，係在其得辦理對外保證業務之期間內，從而可證，被上訴人方苑公司擔任本
    件被上訴人大漢公司就糸爭工程之連帶保證人自屬合法有效。再查被上訴人保利
    鑽探工程有限公司於民國八十二年十二月二十七日變更登記為保保工程股份有限
    公司前，其公司章程明定之營業項目：「四前各項有關之代理報價投標等業務與
    對外保證。」此有台北市政府建設局建一字第一０四七三二九號所附保利工程
    股份有限公司登記資料可證（見本院重上卷(一)第一０六頁、第一０八頁、本院卷
    (一)第一二七頁、第一二九頁）被上訴人保利公司簽立擔任連帶保證人之時間係七
    十九年六月三十日，係在其得辦理對外保證之期間內，是被上訴人保利公司擔任
    本件被上訴人大漢公司就系爭工程之連帶保證人，亦屬合法有效。又被上訴人保
    利公司雖於4.12.保鑽字第０三五號函，請求解除連帶保證人之責任，然上訴人
    並不同意，且以5.5.八二高市工新(一)字第五九二二號函（見原審卷第三六七頁
    ）明確告知被上訴人保利公司及大漢公司「：：：：在未完成解除連帶保證人前
    ，原連帶保證人仍應約履行契約書規定之責任。」後上訴人新工處再以5.18.八
    二高市工新(一)字第七七一二號函致大漢公司明確載以：「所請『保利公司退保後
    ，准予免除第二連帶保人』歉難照辦，仍請速覓妥第二連帶保證人，並限於八十
    二年五月底報本處核備，逾期依約處理。」此函即在明示若欲更換第二連帶保證
    人（即若欲更換保利公司）須先覓妥接替之人，且報由上訴人核備同意後始可更
    換，此函並非同意解除保利公司之連帶保證人責任，至明為顯。況被上訴人大漢
    公司亦迄未依該函覓妥第二連帶保證人報由上訴人核備等情，亦為被上訴人大漢
    公司所不爭執，是上訴人自無從同意准許變更該連帶保證人，顯見本件工程被上
    訴人保利公司之連帶保證責任並未解除，被上訴人保利公司就本件系爭工程自仍
    應負連帶保證人之責任。
十一、綜據上述，上訴人基於契約及給付不能暨連帶保證之法律關係，請求被上訴人
    大漢公司、方苑公司及保利公司連帶給付一千一百八十四萬元一千五百六十六元
    （即上訴人已給付信平公司之工程款一千一百二十五萬零一百八十三元及另支付
    林文崇技師之五十九萬一千三百八十三元）及自起訴狀繕本送達之翌日（即被上
    訴人大漢公司自八十四年二月十日、方苑公司自八十四年三月十四日，保利公司
    自八十四年二月九日）起至清償日止，按年息百分之五計算之利息，即為有理由
    ，應為准許，乃原審疏未詳查，遽使命被上訴人大漢公司給付上訴人九百五十九
    萬一千五百二十九元及自八十四年二月十日起至清償日止，按年息百分之五計算
    之利息，並准上訴人就此部分供擔保後，得為假執行及被上訴人得預供擔保後，
    免為假執行。而駁回上訴人其餘請求及假執行之聲請，即有未洽。上訴論旨，就
    其敗訴部分，指摘原判決該部分不當，求予廢棄改判，即為有理由，應由本院將
    原判決此部分及該部分假執行之聲請暨訴訟費之裁制（除確定部分外）均廢棄，
    並改判如主文第二項、第三項所示。又上訴人及被上訴人大漢公司陳明願供擔保
    ，聲請宣告假執行或免為假執行，經核本件上訴人勝訴改判部分，合於法律規定
    ，爰分別酌定相當之擔保金額，分別准許之。
十二、本案事證已臻明確，兩造其餘主張及舉證，核與判決結果不生影響，毋庸再予
    審酌，附此敘明。
十三、據上論結，本件上訴為有理由，依民事訴訟法第四百六十三條、第三百八十五
    條第一項、第四百五十條、第八十五條第二項、第三百九十條第二項、第三百九
    十二條，判決如主文。
中      華      民    國      九十      年      七      月      三      日
                                      臺灣高等法院高雄分院民事第一庭
~B1審判長法官  黃金石
~B2法      官  魏式璧
~B3法      官  吳登輝
右為正本係照原本作成。
如對本判決上訴，須於判決送達後二十日內向本院提出上訴狀，未表明上訴理由者，
，應於上訴後二十日內向本院提出理由書（均須按他造當事人之人數附繕本）。上訴
時應提出委任律師或具有律師資格之人之委任狀，並依附註條文規定辦理。
中      華      民      國    九十      年      七      月      四      日
~B法院書記官  白  蘭
附註：
民事訴訟法第四百六十六條之一：
對於第二審判決上訴，上訴人應委任律師為訴訟代理人，但上訴人或其法定代理人具
有律師資格者，不在此限。
上訴人之配偶、三親等內之血親、二親等內之姻親，或上訴人為法人、中央或地方機
關時，其所屬專任人員具有律師資格並經法院認為適當者，亦得為第三審訴訟代理人。
第一項但書及第二項情形，應於提起上訴或委任時釋明之。
                                                              ＤＨＫＡＦ


司法院資訊處製作；財團法人民間司法改革基金會備份。
